ACORDAO-COMPLETO-2520134

ACÓRDÃO 2152/2022 ATA 11/2022 - PRIMEIRA CÂMARA

VISTOS, relatados e discutidos estes autos de tomada de contas especial instaurada pelo Fundo Nacional de Saúde (FNS) em razão de irregularidades na aplicação de recursos do Sistema Único de Saúde (SUS) transferidos pelo FNS na modalidade "fundo a fundo" ao Fundo Municipal de Saúde de Paço do Lumiar/MA nos exercícios de 2009 e 2010, 
ACORDAM os Ministros do Tribunal de Contas da União, reunidos em sessão da 1ª Câmara, diante das razões expostas pelo Relator, em:
9.1. considerar revéis para todos os efeitos os Srs. Carlos Alberto da Silva, Luís Fábio Souza Lima, Wellington do Nascimento, Vera Lúcia Sousa Ramos, Dayana da Silva Feitosa, Glorismar Rosa Venâncio e as pessoas jurídicas Grupo Rode Construções Ltda. - ME, Rode Serviços e Comércio Ltda., dando-se prosseguimento ao processo, com fulcro no art. 12, § 3º, da Lei n. 8.443/92;
9.2. acolher as alegações de defesa do Sr. Rodolfo Menezes Costa para excluí-lo da presente relação processual;
9.3. julgar irregulares as contas dos Srs. Carlos Alberto da Silva, Glorismar Rosa Venâncio, Karla da Costa Bastos, Aline Feitosa Teixeira, Dênya Cristiane Castôr de Siqueira Freire, Ana Nísia Veras Cutrim Ferreira Lima, Luiz Carlos Teixeira Freitas, Luís Fábio Souza Lima, Wellington do Nascimento, Vera Lúcia Sousa Ramos e Dayana da Silva Feitosa, e das pessoas jurídicas Grupo Rode Construções Ltda.-ME e Rode Serviços e Comércio Ltda., com fundamento nos arts. 1º, inciso I; 12, § 3º; 16, inciso III, alíneas "b" e "c"; 19, caput; 23, inciso III, alíneas "b" e "c"; 28, inciso II; todos da Lei 8.443/1992, condenando-os ao pagamento das quantias a seguir especificadas, com a fixação do prazo de quinze dias, a contar das notificações, para comprovarem, perante o Tribunal (art. 214, inciso III, alínea "a", do Regimento Interno) , o recolhimento da dívida aos cofres do Fundo Nacional de Saúde, atualizada monetariamente e acrescida dos juros de mora, calculados a partir das datas discriminadas, até a data do recolhimento, na forma prevista na legislação em vigor.
9.3.1. responsáveis solidários: Glorismar Rosa Venâncio e Aline Feitosa Teixeira:
	Valor histórico (R$) 
	Data de ocorrência

	452,50
	7/4/2010

	416,30
	7/4/2010

	44,55
	7/4/2010

	44,55
	7/4/2010

	190,80
	7/4/2010

	44,55
	7/4/2010

	452,50
	5/8/2010

	190,80
	5/8/2010

	452,50
	5/8/2010

	452,50
	5/8/2010

	452,50
	5/8/2010

	452,50
	5/8/2010

	190,80
	5/8/2010

	190,80
	5/8/2010

	190,80
	5/8/2010

	190,80
	5/8/2010

	190,80
	5/8/2010

	190,80
	5/8/2010

	44,55
	5/8/2010

	44,55
	5/8/2010

	452,50
	5/8/2010

	452,50
	7/4/2010

	44,55
	7/4/2010

	44,55
	7/4/2010

	452,50
	7/4/2010

	452,50
	7/4/2010

	452,50
	7/4/2010

	416,30
	7/4/2010

	190,80
	7/4/2010

	190,80
	7/4/2010

	416,30
	7/4/2010

	44,55
	7/4/2010

	190,80
	7/4/2010

	190,80
	5/8/2010

	190,80
	5/8/2010

	44,55
	5/8/2010

	44,55
	5/8/2010

	452,50
	5/8/2010

	452,50
	5/8/2010

	452,50
	5/8/2010

	44,55
	5/8/2010

	44,55
	5/8/2010

9.3.2. responsáveis solidários: Glorismar Rosa Venâncio, Karla da Costa Bastos, Dênya Cristiane Castôr de Siqueira Freire, Luiz Carlos Teixeira Freitas, Wellington do Nascimento e Pro-Áudio Locações e Eventos:
	Valor histórico (R$) 
	Data de ocorrência

	293.332,33
	18/9/2009

	4.583,31
	8/10/2009

	7.638,86
	8/10/2009

	114.240,00
	1/10/2009

	2.975,00
	8/10/2009

	1.785,00
	8/10/2009

	70.312,00
	19/10/2009

9.3.3. responsáveis solidários: Glorismar Rosa Venâncio, Aline Feitosa Teixeira, Dênya Cristiane Castôr de Siqueira Freire, Luiz Carlos Teixeira Freitas, Luís Fábio Souza Lima e L. F. S. Lima Eventos - Máxima Projeções - Locações e Eventos:
	Valor histórico (R$) 
	Data de ocorrência

	47.281,50
	27/11/2009

9.3.4. responsáveis solidários: Glorismar Rosa Venâncio, Aline Feitosa Teixeira, Dênya Cristiane Castôr de Siqueira Freire, Grupo Rode Construções Ltda. e Dayana da Silva Feitosa:
	Valor histórico (R$) 
	Data de ocorrência

	44.850,00
	17/11/2009

	41.934,75
	24/12/2009

	2.242,50
	12/3/2010

	672,75
	12/3/2010

	41.934,75
	29/1/2010

	41.934,75
	16/3/2010

9.3.5. responsáveis solidários: Glorismar Rosa Venâncio, Aline Feitosa Teixeira, Dênya Cristiane Castôr de Siqueira Freire, Luiz Carlos Teixeira Freitas, Rode Serviços e Comércio Ltda., Vera Lúcia Sousa Ramos e Dayana da Silva Feitosa:
	Valor histórico (R$) 
	Data de ocorrência

	8.621,10
	17/11/2009

	13.038,60
	4/12/2009

	9.207,00
	12/2/2010

	9.281,40
	23/2/2010

	11.411,10
	12/3/2010

	18.228,00
	12/3/2010

	13.187,40
	7/4/2010

	8.091,00
	7/4/2010

	6.696,00
	23/4/2010

	13.113,00
	23/4/2010

	8.091,00
	3/5/2010

	15.112,50
	3/5/2010

9.3.6. responsáveis solidários: Glorismar Rosa Venâncio, Carlos Alberto da Silva e Dênya Cristiane Castôr de Siqueira Freire:
	Valor histórico (R$) 
	Data de ocorrência

	1.956,35
	27/2/2009

	20.426,30
	27/2/2009

	3.618,80
	9/3/2009

	17.814,74
	9/3/2009

	10.742,28
	9/3/2009

	6.615,00
	9/3/2009

	12.280,88
	10/3/2009

	36.607,48
	10/3/2009

	43.901,41
	10/3/2009

	357,58
	11/3/2009

	357,58
	11/3/2009

	14.443,86
	12/3/2009

	13.099,09
	20/3/2009

	29.004,21
	20/3/2009

	19.863,00
	25/3/2009

	3.529,00
	31/03/2009

	12.371,94
	8/4/2009

	5.623,61
	14/4/2009

	1.687,07
	14/4/2009

	1.250,00
	14/4/2009

	3.638,95
	30/4/2009

	727,78
	30/4/2009

	17.258,87
	30/4/2009

	2.513,75
	30/4/2009

	1.137,30
	30/4/2009

	21.988,92
	4/6/2009

	38.165,05
	12/6/2009

9.3.7. responsáveis solidários: Glorismar Rosa Venâncio, Karla da Costa Bastos e Dênya Cristiane Castôr de Siqueira Freire:
	Valor histórico (R$) 
	Data de ocorrência

	3.028,29
	23/7/2009

	4.035,82
	31/7/2009

	18.662,50
	31/7/2009

	4.309,32
	31/7/2009

	16.739,64
	31/7/2009

	7.185,66
	31/7/2009

	4.512,81
	31/7/2009

	1.313,06
	31/7/2009

	1.558,58
	31/7/2009

	3.228,07
	31/7/2009

	573,55
	31/7/2009

	2.730,55
	31/7/2009

	2.529,86
	31/7/2009

	7.598,91
	7/8/2009

	4.667,95
	7/8/2009

	9.208,00
	24/8/2009

	93.912,15
	1/10/2009

	4.309,05
	1/10/2009

	7.638,86
	8/10/2009

	4.583,31
	8/10/2009

	2.975,00
	8/10/2009

	1.785,00
	8/10/2009

	1.000,00
	8/10/2009

	1.000,00
	19/10/2009

	3.562,85
	19/10/2009

	72.503,41
	23/10/2009

	9.604,40
	23/10/2009

	74.899,18
	23/10/2009

	4.309,05
	23/10/2009

	7.932,11
	23/10/2009

	7.006,25
	23/10/2009

9.3.8. responsáveis solidários: Glorismar Rosa Venâncio, Aline Feitosa Teixeira e Dênya Cristiane Castôr de Siqueira Freire:
	Valor histórico (R$) 
	Data de ocorrência

	77.224,50
	13/11/2009

	69.512,00
	16/11/2009

	56.734,00
	18/11/2009

	3.000,00
	9/12/2009

	3.000,00
	9/12/2009

	7.365,60
	21/12/2009

	1.000,00
	22/12/2009

	7.906,99
	29/12/2009

	14.989,81
	29/12/2009

	9.916,51
	29/12/2009

	4.615,31
	29/12/2009

	58.673,55
	29/12/2009

	1.000,00
	29/12/2009

	1.600,00
	29/12/2009

	437,15
	29/12/2009

	437,15
	29/12/2009

	437,15
	29/12/2009

	21.514,81
	30/12/2009

	89.414,03
	30/12/2009

	102.348,46
	30/12/2009

	22.606,88
	30/12/2009

	84.331,90
	30/12/2009

	18.592,56
	30/12/2009

	92.962,80
	30/12/2009

	1.000,00
	30/12/2009

	11.800,17
	30/12/2009

	9.404,15
	30/12/2009

	21.850,00
	14/1/2010

	6.621,60
	28/1/2010

	81.560,80
	4/2/2010

	24.198,30
	4/2/2010

	84.812,37
	4/2/2010

	6.831,08
	12/2/2010

	40.552,50
	12/2/2010

	93.336,18
	12/2/2010

	11.291,05
	12/2/2010

	11.633,00
	4/3/2010

	9.760,00
	4/3/2010

	102.400,00
	4/3/2010

	77.879,78
	4/3/2010

	9.625,50
	5/3/2010

	5.117,60
	12/3/2010

	7.012,50
	12/3/2010

	474,98
	15/3/2010

	617,48
	15/3/2010

	2.139,28
	15/3/2010

	2.242,50
	18/3/2010

	672,75
	18/3/2010

	10.192,80
	24/3/2010

	103.005,28
	30/3/2010

	22.190,08
	30/3/2010

	104.092,53
	30/3/2010

	11.633,00
	30/3/2010

	9.760,00
	30/3/2010

	120.596,78
	30/3/2010

	23.296,63
	30/3/2010

	3.338,28
	7/4/2010

	6.760,00
	7/4/2010

	2.457,72
	28/4/2010

	5.596,13
	28/4/2010

	1.635,00
	7/4/2010

	1.115,00
	7/4/2010

	2.665,00
	7/4/2010

	7.880,00
	7/4/2010

	42.159,00
	16/4/2010

	36.851,07
	9/4/2010

	3.189,60
	19/4/2010

	737,31
	27/4/2010

	1.678,83
	27/4/2010

	2.774,50
	29/4/2010

	117.944,85
	3/5/2010

	20.475,40
	3/5/2010

	102.643,52
	3/5/2010

	89.893,85
	3/5/2010

	23.185,28
	3/5/2010

	9.760,00
	3/5/2010

	11.633,00
	3/5/2010

	48.139,00
	4/5/2010

9.3.9. responsáveis solidários: Glorismar Rosa Venâncio, Aline Feitosa Teixeira e Ana Nísia Veras Cutrim Ferreira Lima:
	Valor histórico (R$) 
	Data

	2.280,00
	27/5/2010

	117.358,84
	1/6/2010

	23.216,56
	1/6/2010

	4.424,00
	1/6/2010

	4.376,00
	1/6/2010

	85.216,07
	1/6/2010

	64.432,34
	1/6/2010

	28.135,60
	1/6/2010

	20.240,80
	1/6/2010

	960,00
	1/6/2010

	1.221,76
	1/6/2010

	97.834,79
	1/6/2010

	36.408,30
	2/6/2010

	380,05
	9/6/2010

	380,15
	9/6/2010

	120,00
	10/6/2010

	3.392,78
	10/6/2010

	45.301,66
	17/6/2010

9.4. aplicar a multa prevista no art. 57 da Lei 8.443/1992 aos responsáveis abaixo indicados, com a fixação do prazo de quinze dias, a contar da notificação, para comprovar, perante o Tribunal (art. 214, inciso III, alínea "a", do Regimento Interno) , o recolhimento da dívida aos cofres do Tesouro Nacional, atualizada monetariamente desde a data deste acórdão até a do efetivo recolhimento, se forem pagas após o vencimento, na forma da legislação em vigor:
	Responsável
	Valor (R$) 

	Glorismar Rosa Venâncio
	2.000.000,00

	Karla da Costa Bastos
	600.000,00

	Aline Feitosa Teixeira
	1.400.000,00

	Carlos Alberto da Silva
	180.000,00

	Dênya Cristiane Castôr de Siqueira Freire
	1.800.000,00

	Ana Nísia Veras Cutrim Ferreira Lima
	350.000,00

	Luiz Carlos Teixeira Freitas
	540.000,00

	Luís Fábio Souza Lima
	375.000,00

	Wellington do Nascimento
	40.000,00

	Vera Lúcia Sousa Ramos
	110.000,00

	Dayana da Silva Feitosa
	240.000,00

	Grupo Rode Construções Ltda.-ME
	130.000,00

	Rode Serviços e Comércio Ltda.
	110.000,00

9.5. autorizar, desde logo, nos termos do art. 28, inciso II, da Lei 8.443/1992, a cobrança judicial da dívida caso não atendidas as notificações;
9.6. autorizar, desde logo, com fundamento no art. 26 da Lei 8.443/1992 c/c o art. 217 do Regimento Interno do TCU, o parcelamento da dívida em até 36 (trinta e seis) parcelas, incidindo, sobre cada uma, os encargos legais devidos, sem prejuízo de alertar os responsáveis de que, caso optem por essa forma de pagamento, a falta de comprovação do recolhimento de qualquer parcela implicará o vencimento antecipado do saldo devedor, nos termos do art. 26, parágrafo único, e 59, da Lei 8.443/1992; e
9.7. dar ciência desta deliberação aos responsáveis, ao Fundo Nacional de Saúde e à Procuradoria da República no Estado do Maranhão, nos termos do § 3º do art. 16 da Lei 8.443/1992, para adoção das medidas que entender cabíveis.

Tomada de contas especial instaurada pelo Fundo Nacional de Saúde (FNS) em razão de irregularidades na aplicação de recursos do Sistema Único de Saúde (SUS) transferidos pelo FNS na modalidade fundo a fundo ao Fundo Municipal de Saúde de Paço do Lumiar/MA nos exercícios de 2009 e 2010.

Primeira Câmara

Município de Paço do Lumiar - MA.

3. Interessados/Responsáveis:
3.1. Interessado: Ministério da Saúde.
3.2. Responsáveis: Aline Feitosa Teixeira (XXX.350.693-XX); Ana Nisia Veras Cutrim Ferreira Lima (XXX.661.493-XX); Carlos Alberto da Silva (XXX.027.833-XX); Dayana da Silva Feitosa (XXX.390.683-XX); Denya Cristiane Castor de Siqueira Freire (XXX.579.573-XX); Glorismar Rosa Venâncio (XXX.995.593-XX); Grupo Rode Construções Ltda. - Me (10.637.144/0001-07); Karla da Costa Bastos (XXX.820.403-XX); L F S Lima Eventos (09.212.461/0001-00); Luís Fábio Souza Lima (XXX.465.013-XX); Luiz Carlos Teixeira Freitas (XXX.685.023-XX); Rode Serviços e Comércio Ltda. (10.741.466/0001-00); Rodolfo Meneses Costa (XXX.230.191-XX); Vera Lúcia Sousa Ramos (XXX.775.053-XX); Wellington do Nascimento - Me (02.125.889/0001-69).

13.1. Ministros presentes: Vital do Rêgo (na Presidência) e Benjamin Zymler (Relator).
13.2. Ministro-Substituto convocado: Weder de Oliveira.
13.3. Ministro-Substituto presente: Augusto Sherman Cavalcanti.

ACORDAO-COMPLETO-2541550

Acórdão 4168/2022 - Primeira Câmara

BENJAMIN ZYMLER

Adoto como parte inicial do relatório a instrução elaborada por auditor da Secex/TCE (peça 268) , que contou com a anuência dos dirigentes da mencionada unidade técnica (peças 269 e 270) :
"Cuidam os autos de tomada de contas especial (TCE) instaurada pelo Fundo Nacional de Saúde (FNS)  em desfavor dos responsáveis acima relacionados em razão de irregularidades na aplicação de recursos do Sistema Único de Saúde (SUS) transferidos pelo FNS na modalidade "fundo a fundo" ao Fundo Municipal de Saúde de Paço do Lumiar/MA nos exercícios de 2009 e 2010.
HISTÓRICO
A instauração deste feito foi motivada por irregularidades na execução dos recursos do SUS constatadas em auditoria realizada pelo Departamento Nacional de Auditoria do SUS (Denasus) no exercício de 2010 na Secretaria Municipal de Saúde de Paço do Lumiar/MA e que resultou na elaboração do Relatório de Auditoria 10398/2010 MS/Segep/Denasus (peça 1, p. 5- 369 e peça 2, p. 4-131) 
Cabe ressaltar que, por meio do Acórdão 3276/2001-TCU-Primeira Câmara, esta Corte de Contas já havia determinado a adoção de providências em relação às irregularidades elencadas no Relatório de Auditoria 10398/2010 - Denasus, objeto da presente TCE (item 8 da instrução de peça 20) .
As irregularidades mencionadas originaram imputação de débito no montante original de R$ 4.476.682,92 aos responsáveis, conforme consignado no Relatório de Tomada de Contas Especial e  Relatório de Auditoria do Controle Interno (peça 3, p. 82-84) , e cujo detalhamento se encontra nas Constatações 111397 (peça 1, p. 17-19) , 111988 (peça 1, p. 46) , 112529 (peça 1, p. 47) , 112531 (peça 1, p. 50-52) , 112532 (peça 1, p. 52-54) e Proposição de Ressarcimento inserida no relatório de auditoria do Denasus (peça 1, p. 64-125) .
No âmbito deste Tribunal, após diligências realizadas perante o Denasus e o Banco do Brasil (peças 8, 9, 14, 15 e 18) , a então Secex/MA entendeu que a responsabilidade pelos ilícitos apurados deveria incidir somente sobre a Sra. Glorismar Rosa Venâncio, ex-prefeita municipal, pelo valor integral do débito, em solidariedade parcial com as empresas Grupo Rode Construções Ltda., L. F. S. Lima Eventos (Máxima Projeções Locações e Eventos) e Wellington do Nascimento (Pró-Áudio Locações e Eventos) (peça 20, p. 3-8) .
Promovidas as citações dos referidos responsáveis (peças 23 e 54, p. 2-3) , nenhum dos citados apresentou qualquer manifestação e tampouco recolheu o valor do débito imputado.
Ante a configuração da revelia, a Secex-MA formulou proposta de julgamento pela irregularidade das contas da Sra. Glorismar Rosa Venâncio e condenação em débito solidariamente com as empresas mencionadas, bem como de aplicação da multa prevista no art. 57 da Lei 8.443/1992 a todos os responsáveis (peça 54 a 56) .
Ao examinar os autos, contudo, o representante do Ministério Público junto ao TCU apresentou notícias quanto à existência de ações judiciais que versavam sobre as mesmas irregularidades apontadas nesta TCE e entendeu necessária a reavaliação da responsabilização promovida pela Secex-MA no presente processo. Observou, ainda, que havia evidências de responsabilidade dos então secretários municipais de saúde de outros agentes para a configuração dos ilícitos causadores do prejuízo ao erário (peça 57) . 
Por essas razões, divergiu da proposição de mérito da Secex-MA e sugeriu que se determinasse à unidade técnica a promoção das seguintes medidas saneadoras:
a) obter, a partir de contatos com a Procuradoria da República no Maranhão (PRMA) e com a Procuradoria Regional da República em Brasília (PRR-1) , informações sobre o número dos respectivos processos das ações judiciais mencionadas na notícia veiculada no site da PRMA em 20/4/2012;
b) após a obtenção das informações mencionadas na letra "a", solicitar cópia das correspondentes ações judiciais junto aos juízos competentes;
c) de posse de cópia das ações judiciais, reinstruir o processo e efetivar, se for o caso, novas citações, com especial atenção à necessidade de inclusão de responsáveis nesta TCE, além daqueles que nela figuram até o momento, a exemplo dos secretários municipais de Saúde, dos coordenadores do Fundo Municipal de Saúde e dos presidentes e membros da comissão de licitação de Paço do Lumiar à época dos fatos questionados, bem como dos sócios das sociedades empresariais que estiverem envolvidas nas irregularidades (neste caso, se forem evidenciadas as situações delineadas no art. 50 do Código Civil) .
O Ministro-Relator Benjamin Zymler acolheu a proposta formulada pelo MP/TCU e determinou, adicionalmente, que a Secex/MA expedisse nova diligência ao Banco do Brasil para que confirmasse a identidade dos responsáveis pela emissão de cada um dos cheques impugnados (peça 58) .
	Em nova análise dos autos (peça 59) , a Secex/MA entendeu cabível primeiro realizar as diligências citadas na alínea "a" transcrita no item 6 supra, as quais eram a base para as demais ações propostas pelo MP/TCU, bem como fazer a requisição de informações ao banco com vistas à confirmação da identidade dos responsáveis pela emissão de cheques e transferências bancárias (v. itens 6, 11 e 12 da peça 59, p. 2) .
	Complementarmente, foi proposta diligência à Procuradoria da República no Maranhão (PR-MA) visando à obtenção de cópia integral do Inquérito Civil Público (ICP) 1.19.000.000744/2010-87, que trata de irregularidades envolvendo recursos federais do SUS no âmbito da Prefeitura Municipal de Paço do Lumiar/MA, nos anos de 2009 e 2010 (v. itens 7 a 10 da peça 59, p. 2) .
Promovidas as diligências, a PRR-1 informou (peça 67) que, para atendimento da demanda desta Secretaria, havia encaminhado o expediente de diligência à PR-MA, a qual comunicou, que o inquérito civil público (ICP 1.19.000.000744/2010-87) havia originado o Processo 0012640-08.2012.4.01.3700, localizado na 3ª Vara Federal da Seção Judiciária do Maranhão (peça 66) .
	A PR-MA, por seu turno, esclareceu que o processo em questão tratava de ação de improbidade administrativa ajuizada na Justiça Federal em desfavor de Glorismar Rosa Venâncio por supostas irregularidades na aplicação de recursos do SUS nos exercícios de 2009 e 2010 e que, àquela altura, o feito estava em fase de recurso (v. peça 66, p. 1) .
	Posteriormente, a PR-MA informou (peça 71) , sobre a impossibilidade de envio de cópia do ICP 1.19.000.000744/2010-87, dado que todos os documentos que compunham o procedimento haviam sido remetidos à Justiça Federal por ocasião da propositura da ação de improbidade já referida, de cuja petição inicial remeteu cópia ao TCU.
Quanto à diligência ao Banco do Brasil S/A, verificou-se que a instituição enviou as informações solicitadas e acompanhada de cópia da maioria dos cheques relacionados na diligência, bem como dos cartões de assinatura dos responsáveis pela emissão de cada cheque (peças 79 a 92) . No anexo único da instrução que examinou a diligência (peça 95, p. 8-15) , a Secex-MA elaborou relação dos títulos de créditos fornecidos pelo banco com a discriminação de seus elementos principais (número, data, valor, credor, subscritores e localização nos autos) .
	Observando que havia sido identificada apenas uma das duas ações mencionadas no parecer do MP/TCU, qual seja, o Processo 0012640-08.2012.4.01.3700 (ação de improbidade administrativa) , então em fase de apreciação de agravo de instrumento pelo Tribunal Regional Federal da 1ª Região (TRF-1) , e que as informações e documentos remetidos pelo Banco do Brasil ainda careciam de complementação, a unidade técnica propôs a expedição das seguintes diligências (peça 95) :
a) junto à Procuradoria Regional da República da 1ª Região (PRR-1) , para que informações quanto ao ajuizamento de ação penal e, em caso positivo, o número do respectivo processo e o juízo em que tramita o feito.
	b) junto ao Banco do Brasil para informação de todas as contas mencionadas são da Agência 4863-1, utilizadas para movimentação de recursos do Sistema Único de Saúde transferidos ao Município de Paço do Lumiar/MA) , preferencialmente em meio eletrônico:
	b.1) cópias de documentos comprobatórios das transferências bancárias a seguir discriminadas em que fiquem evidenciados os respectivos agentes públicos que as efetuaram/autorizaram:
	Conta
	Data (conforme extrato) 
	Valor (R$) 

	58040-6
	27/02/2009
	1.956,35

	8706-8
	27/02/2009
	20.426,30

	b.2) cópias dos cheques e demais documentos a seguir especificados que serviram de base a débitos nas contas correntes indicadas:
	Conta
	Número do 
documento
	Data
 (conforme extrato) 
	Valor (R$) 
	Documento
 (conforme extrato, coluna "histórico") 

	14805-9
	850066
	12/2/2010
	6.831,08
	Cheque

	58040-6
	160230
	30/12/2009
	22.606,88
	Cheque

	58040-6
	160266
	3/5/2010
	20.475,40
	Cheque

	58041-4
	1602586
	4/3/2010
	11.633,00
	Pgtos Diversos Autorizados

	58041-4
	1602594
	4/3/2010
	9.760,00
	Pgtos Diversos Autorizados

	58041-4
	160273
	9/4/2010
	36.851,07
	Cheque

	58041-4
	160277
	19/4/2010
	3.189,60
	Cheque

	58041-4
	160293
	4/5/2010
	48.139,00
	Cheque*

	58041-4
	852704
	12/6/2009
	38.165,05
	Cheque*

* cópias fornecidas anteriormente, porém parcialmente ilegíveis (não foi possível identificar o respectivo credor) .
	b.3) extrato bancário da conta corrente 58040-6, referente ao mês de setembro de 2009.
	c) junto ao Tribunal Regional Federal da Primeira Região para cópia integral do processo (AI) 0015987-52.2016.4.01.0000 (processo originário: 0012640-08.2012.4.01.3700/JFMA, que trata de ação civil por atos de improbidade administrativa em desfavor de agentes públicos, em virtude de supostas irregularidades na aplicação de recursos do Sistema Único de Saúde - SUS no Município de Paço de Lumiar/MA, nos exercícios de 2009 e 2010) .
Ao serem examinadas as respostas às diligências em novo parecer da Secex-MA (peça 115) , entendeu-se que as informações e documentos obtidos junto ao Banco do Brasil eram suficientes para sanear as lacunas relativas à movimentação bancária e identificação dos signatários dos cheques.
Verificou-se, ainda, que a Procuradoria Regional da República encaminhou o IC 1.19.000.000744/2010-87 que ensejou a instauração da Notícia de Fato 1.01.004.000209/2012-92, em vista da possível ocorrência de ilícito criminal. 	O órgão ministerial informou que referido procedimento foi convertido em Procedimento de Investigação do Ministério Público e, posteriormente, remetido à 1ª Vara Federal da Seção Judiciária do Maranhão (0011595-32.2013.4.01.3700 (peça 104, p. 1) .
Relativamente à diligência ao TRF1, verificou-se que o Desembargador Federal Mário César Ribeiro encaminhou cópia integral dos autos do agravo de instrumento na ação de improbidade requisitada (Processo AI 0015987-52.2016.4.01.0000) , referente à processo 0012640-08.2012.4.01.3700/JFMA (peças 110 a 112) .
Efetuado o exame das informações e documentos obtidos, a Secex-MA concluiu que ainda não haviam sido obtidas cópias dos autos dos processos judiciais referentes às ações de improbidade e criminal na Justiça Federal. Propôs-se, então, encaminhar novas diligências à 1ª Vara Federal da Seção Judiciária do Estado do Maranhão e 13ª Vara Federal da Seção Judiciária do Estado do Maranhão, para obtenção de cópias das ações cível e criminal relativas aos recursos do SUS no Município de Paço de Lumiar/MA, exercícios de 2009 e 2010.
Levadas a efeito as novas medidas saneadoras (peças 117-125) , verifica-se que foram encaminhadas pelo juízo da 13ª Vara Federal da Justiça Federal no Maranhão cópia integral dos autos do Procedimento Administrativo Cível (n. 1.19.000.00744/2010/87) e processo 0012640-08.2012.4.01.3700/JFMA que trata da ação de improbidade acima mencionada (peças 126-148) .
Quanto à diligência à 1ª Vara Federal da Seção Judiciária do Estado do Maranhão, constata-se que, a despeito de ter sido recebido o expediente original de solicitação de documentos e a reiteração (peças 177, 119, 123 e 124) , não houve resposta por parte daquele juízo.
Esta Secex-TCE promoveu o reexame dos autos à vista da documentação obtidas na diligência e considerou os elementos suficientes para identificação completa dos agentes responsáveis pelos danos ao erário apurados (peça 149) . Em consequência, foram os autos submetidos ao Ministro-Relator com as seguintes propostas:
 desconsiderar a personalidade jurídica das sociedades empresárias abaixo relacionadas para promover a responsabilização de seus respectivos sócios:
	Sociedade Empresária
	Sócios

	Grupo Rode Construções Ltda.-ME (CNPJ 10.637.144/0001-07) 
		Rodolfo Meneses Costa (CPF XXX.230.191-XX) 
Dayana da Silva Feitosa (CPF XXX.390.683-XX) 

	Rode Serviços e Comercio Ltda	(CNPJ10.741.466/0001-00) 
	Rodolfo Meneses Costa (CPF XXX.230.191-XX) 
Vera Lucia Sousa Ramos (CPF XXX.775.053-XX	)	  	 
[[Dayana da Silva Feitosa (CPF XXX.390.683-XX) 

 realizar a citação dos responsáveis identificados para apresentação de alegações de defesa ou recolham aos cofres do Fundo Nacional de Saúde a quantia devida em razão das seguintes irregularidades:
I) Irregularidade: Não comprovação da boa e regular aplicação de recursos do Sistema Único de Saúde/Atenção Básica em razão de pagamento de serviços médicos descritos em Sínteses das Autorizações de Procedimentos de Alto Custo (APAC) para pacientes cuja última evolução seu deu em data anterior a sua validade e para paciente sem a comprovação do atendimento pela inexistência de prontuário (Constatação 111397 do Relatório de Auditoria 10398/2010 MS/Segep/Denasus) ;
II) Irregularidade: Não comprovação da boa e regular aplicação de recursos do Sistema Único de Saúde/Atenção Básica em razão da realização de pagamentos irregulares, no exercício de 2009, pela prestação de serviços de cerimonial (Constatação 112529 do Relatório de Auditoria 10398/2010 MS/Segep/Denasus) , configurada por:
 irregularidades e fraude nos processos licitatórios relativos às contratações de serviços e caracterizadas por:
a.1) apresentação de atestados de capacidade técnica material e ideologicamente falsos no Pregão 10/2009;
a.2) constatações de ausência no Pregão 10/2009: designação de equipe de apoio ao pregoeiro; justificativa formalizada para a contratação no processo; publicação de aviso em jornal de grande circulação ou na Internet; e termo de referência com detalhamento preciso e claro do objeto da contratação;
a.3) simulação de competição no Convite 12/2009 caracterizado pela constatação de que duas empresas licitantes estavam sediadas no mesmo endereço (residência do Sr. Wellington do Nascimento) e que o proprietário da Pro-Audio Locações e Eventos atuou como representante da L. F. S. Locações e Eventual no certame licitatório Pregão 10/2009;
a.4) apresentação, no Convite 12/2009, de certidões inidôneas da dívida ativa da União pelas empresas Pro-Áudio Locações e Eventos, L.F.S. Lima Eventos e Visão e Perfil - Assessoria, Eventos e Serviços Ltda;
 ausência de vinculação das despesas pagas com ações e serviços de saúde no âmbito do SUS;
 ausência de atesto das notas fiscais relativas à prestação do serviço e de prévia e regular liquidação da despesa;
 ausência de comprovação da execução física dos serviços pagos.
III) Irregularidade: Não comprovação da boa e regular aplicação de recursos do Sistema Único de Saúde/Atenção Básica em razão de pagamentos de despesa com serviços de locação de veículos, sem cobertura contratual, sem prévia realização de procedimento licitatório e sem comprovação da efetiva execução dos serviços por parte da empresa prestadora (Constatação 112531 Relatório de Auditoria 10398/2010 MS/Segep/Denasus) ;
IV) Irregularidade: Não comprovação da boa e regular aplicação de recursos do Sistema Único de Saúde/ Média e Alta Complexidade e Atenção Básica em razão de realização de pagamentos irregulares por serviços de fornecimento de alimentações preparadas (marmitex) (Constatação 112532 do Relatório de Auditoria 10398/2010 MS/Segep/Denasus) configurada por:
 fraude na licitação Pregão 17/2009 caracterizados pela simulação de pesquisa de preços de mercado, ausência de qualificação técnica da licitante vencedora para o desempenho de atividade compatível em características, quantidades e prazos com o objeto da licitação e evidências de existência apenas formal da empresa contratada;
 ausência de atesto das notas fiscais emitidas pela contratada e de liquidação prévia e regular da despesa;
 ausência de comprovação da efetiva prestação dos serviços contratados;
V) Irregularidade: Não comprovação da boa e regular aplicação de recursos do Sistema Único de Saúde/Atenção Básica em razão de ausência de documentação comprobatória das despesas realizadas com recursos do Sistema Único de Saúde repassados ao Município de Paço do Lumiar na modalidade fundo a fundo para as ações e serviços de saúde no período de janeiro de 2009 a junho de 2010 (Constatação 111988 do Relatório de Auditoria 10398/2010 MS/Segep/Denasus) 
Promovidas as citações na forma determinada por despacho pelo Ministro-Relator (peça 152) , verifica-se que os responsáveis Srs. Glorismar Rosa Venâncio, Carlos Alberto da Silva, Luis Fábio Souza Lima, Wellington do Nascimento (titular da empresa individual Pro-Áudio Locações e Eventos/Wellington do Nascimento - ME) , Dayana da Silva Feitosa e as pessoas jurídicas Grupo Rode Construções Ltda.-ME e Rode Serviços e Comércio Ltda. não apresentaram qualquer manifestação nos autos e tampouco recolheram o débito imputado.
Os demais responsáveis citados apresentaram alegações de defesa conforme detalhado no quadro abaixo:
	Responsável 
	Peça de defesa

	Ana Nísia Veras Cutrim Ferreira Lima (CPF XXX.661.493-XX) 
	198

	Dênya Cristiane Castôr de Siqueira Freire (CPF: XXX.579.573-XX) 
	202

	Aline Feitosa Teixeira (CPF: XXX.350.693-XX) , 
	201

	Karla da Costa Bastos (CPF XXX.820.403-XX) 
	216

	Luiz Carlos Teixeira Freitas (CPF XXX.685.023-XX) 
	210

	Rodolfo Meneses Costa (CPF XXX.230.191-XX) 
	249-251

Registre-se que a Sra. Vera Lucia Sousa Ramos, representada por defensor público da União compareceu aos autos requerendo cópia integral das peças processuais e devolução integral do prazo para oferta defesa (peça 260) . O pedido de dilação de prazo foi rejeitado por despacho do Ministro-Relator, ante a inexistência de previsão legal, porém foi deferida a concessão de cópia dos autos (peça 264) .
EXAME TÉCNICO
Caracterização das Irregularidades Geradoras de Dano ao Erário
As constatações de ilícitos geradores de prejuízo ao erário nesta TCE foram extraídas dos achados contidos no relatório de auditoria do Denasus, bem como na documentação relativos ao Inquérito Civil Público e da Ação de Improbidade Administrativa ajuizada pelo MPF na Justiça Federal obtidos nas diligências acima referidas.
Irregularidade: Cobrança de APAC - Síntese das Autorizações de Procedimentos de Alto Custo, em alguns casos, para pacientes cuja última evolução seu deu em data anterior a sua validade e Cobrança de APAC para paciente sem a comprovação do atendimento pela inexistência de Prontuário, fatos que geraram o débito de R$ 10.598,90 (Constatação 111397 do Relatório de Auditoria 10398/2010 MS/Segep/Denasus) .
A equipe do Denasus constatou que os registros dos pacientes que motivaram as cobranças de procedimentos de alto custo apresentavam graves distorções, conforme detalhamento abaixo:
o prontuário individual não conta com impresso para evolução multidisciplinar, sendo usada folhas de papel A4, que não possuem a identificação do paciente;
ausência de rotina de evolução frequente dos profissionais médicos e enfermeiros, sendo que a evolução médica é realizada somente na admissão e/ou quando existem intercorrências. A evolução de enfermagem é feita em livro;
ausência de avaliação dos pacientes pela equipe multidisciplinar para a mudança no regime de atendimento (intensivo, semi-intensivo e não intensivo) ;
 incompatibilidade entre a classificação existente nas APACs e os registros nos prontuários;
 ausência de prontuários de pacientes, nos meses de março e julho de 2010, referentes às APACs n. 211020066459-4, 211020066458-3, 211020066521-0, 211020066493-5, 211020025574-6, 211020025588-9, 211020125402-9, 211020066514-4, 211020066473-7, 211020125407-3, 211020066524-3, 211020066518-8, 11020171850-4, 211020171874-6, 211020171899-9, 211020171920-8, 211020171936-2, 211020207111-0, 211020207126-3, 211020171903-2 e 211020171923-0
Irregularidade: Pagamentos à empresa L. F. S. Lima Eventos - Máxima Projeções - Locações e Eventos referente ao Contrato 10/2009 (Pregão 10/2009) e à empresa Wellington do Nascimento - Pro-Audio Locações e Eventos (Convite 12/2009) , custeados com recursos financeiros provenientes do SUS/Piso da Atenção Básica, no montante de R$549.524,50, sem comprovação da efetiva execução dos serviços, em desacordo com a Lei n° 4.320/1964 (CONSTATAÇÃO 112529) .
Não comprovação que os serviços foram realizados, bem como o fato de as despesas não serem correlatas com as ações e serviços de saúde, conforme consta na resposta a diligência efetuada junto ao Denasus-MA (peça 14, p. 2, na constatação 112529 do Relatório de Auditoria 10398/2010, peça 1, p. 46-47) .
Irregularidades e fraude constatadas no Pregão 10/2009
O Pregão 10/2009 foi promovido pela municipalidade objetivando a contratação de empresa para prestação de serviço de cerimonial para a administração municipal de Paço do Lumiar sendo que o "Lote 04" dizia respeito exatamente à Secretaria de Saúde.
A vencedora deste certame foi a empresa L. F. S. LIMA EVENTOS pelo preço global de R$ 497.415,00 pelo "Lote 4" referente à Secretaria de Saúde. Apurou-se que que a referida, representada pelo Sr. Luis Fábio Souza Lima, apresentou três atestados de capacidade técnica falsos para se habilitar no Pregão 10/2009, conforme constatado pelo Denasus.
Os três atestados de capacidade técnica teriam sido emitidos supostamente. pelas prefeituras municipais de Vila Nova dos Martírios/MA. João Lisboa/MA e Cidelândia/MA. Entretanto, ao oficiar a estes mesmos municípios, indagando acerca da autenticidade dos atestados de capacidade técnica, o Denasus obteve resposta negativa sendo que a Prefeitura de João Lisboa/MA assinalou que a assinatura do prefeito municipal de João Lisboa constante do atestado de capacidade técnica emitido em favor da empresa L.F.S. Lima Eventos é material e ideologicamente falsa.
Além dessa evidência de fraude ao Pregão 10/2009, o Denasus, com a investigação promovida no âmbito do inquérito civil, constatou as seguintes violações às Leis 8.666/1993 e 10.520/2002, cometidas no mesmo certame: 1) não foi designada equipe de apoio ao pregoeiro, como ordena o art. 3°, IV. da Lei 10.520/2002; 2) não consta do procedimento a justificativa para a contratação, violando o disposto no art. 3°, I e III, da Lei 10.520/2002; 3) não houve publicação de aviso em jornal de grande circulação. como previsto pelo art. 4º, I, da L. 10.520/2002 nem na Internet, como previsto no art. 11, I, "a", do Decreto 3.555/2000; e 4) não foi elaborado o termo de referência com a indicação do objeto de forma precisa suficiente e clara. como exige o art. 3°, II, da Lei 10.520/2002.
Todo o processo do Pregão 10/2009 foi conduzido pelo requerido Luiz Carlos Teixeira Freitas, pregoeiro, tendo sido o decorrente contrato com a empresa L.F.S. LIMA EVENTOS assinado pela Sra. Karla da Costa Bastos. secretária de saúde de Paço do Lumiar à época dos fatos.
Irregularidades e fraude constatadas no Convite n. 12/2009
O Convite 12/2009 foi promovido pela Prefeitura Municipal de Paço do Lumiar/MA almejando a contratação de serviço de apoio a evento de divulgação das metas a serem alcançadas pela Secretaria de Saúde do município e teve como vencedora a empresa Pro-Áudio Locações e Eventos, de propriedade do Sr. Wellington do Nascimento, pelo valor total de R$ 75.200.00. A empresa L. F. S. Lima Eventos também participou do certame.
O Denasus constatou, mediante diligência in loco, que as duas empresas licitantes estavam sediadas no mesmo endereço, que também é a residência do Sr. Wellington do Nascimento, proprietário da Pro-Áudio Locações e Eventos.
O Sr. Wellington do Nascimento, além de proprietário da empresa Pro-Áudio Locações E Eventos, foi o responsável pelo balanço patrimonial da empresa L. F. S. Lima Eventos, atuando como contador por ocasião da participação desta empresa no acima referido Pregão 10/2009.
O Denasus descobriu, também, por meio de consulta ao sitio eletrônico da Receita Federal, que as certidões da dívida ativa da União apresentadas pelas empresas Pro-Áudio Locações e Eventos, L.F.S. Lima Eventos e Visão e Perfil - Assessoria, Eventos e Serviços Ltda eram inidôneas, uma vez que não haviam sido emitidas para estas empresas, configurando fraude ao procedimento licitatório e violação ao disposto no art. 29 da Lei 8.666/1993.
Além dos indícios de fraude ao Convite 12/2009, o Denasus detectou que não houve publicação do contrato assinado com a empresa Pro-Audio Locações e Eventos, em desacordo com o parágrafo único do art. 61 da Lei 8.666/93.
Todo o processo do Convite n. 12/2009 foi conduzido pelo Sr. Luiz Carlos Teixeira Freitas, presidente da comissão permanente de licitação de Paço do Lumiar, tendo sido o decorrente contrato com a empresa Pro-Audio Locações e Eventos assinado pela Sra. Aline Feitosa Teixeira, secretária adjunta de saúde de Paço do Lumiar à época dos fatos.
Verificou-se, ainda, que as notas fiscais emitidas pela empresa contratada não apresentavam atesto do recebimento dos serviços, corroborando a constatação de não comprovação da efetiva realização dos serviços (peça 1, p. 189, 199, 209 e 225) .
Tabela 1 - Pagamentos às empresas L. F. S. Lima Eventos e Pro-Audio Locações no exercício de 2009
	NOTA FISCAL
	EMPRESA
	VALOR BRUTO (R$) 
	CHEQUE
	VALOR (R$) 
	REF.
	DATA
	DESEMBOLSO****

	002, de 18/9/2009
	L. F. S. Lima Eventos - Máxima Projeções - Locações e Eventos.
	305.554,50
	851144-851150-851149 *
	293.332,33
-4.583,31
-7.638,86
	Peça 1, p. 193-197
	18/9/2009-8/10/2209-8/10/2009
	Peça 1, p. 336***

	003, 1/10/2009
	L. F. S. Lima Eventos - Máxima Projeções - Locações e Eventos.
	119.000,00
	851151-851152-851153*
	114.240,00-2.975,00-1.785,00
	Peça 1, p. 201-207
	1/10/2009-8/10/2009-8/10/2009
	Peça 1, p. 336

	008, 27/11/2009
	L. F. S. Lima Eventos - Máxima Projeções - Locações e Eventos.
	49.770,00
	160217**
	47.281,50-2.488,50
	Peça 1, p. 227
	27/11/2009
	Peça 1, p. 344

	008, 16/10/2009
	Wellington do Nascimento - Pro-Audio Locações e Eventos
	75.200,00
	851162**
	70.312,00-4.888,00
	Peça 1, p. 211
	19/10/2009
	Peça 1, p. 336

	Total
	549.524,50

Irregularidade: Utilização de recursos do SUS/Atenção Básica com pagamentos de serviços de locação de veículos, sem cobertura de contrato, sem prévia realização do procedimento licitatório e sem comprovação da efetiva execução dos serviços por parte da empresa. (peça 14, p. 2, peça 1, p. 50-51 e Anexo III, Quadro 3 - Demonstrativo da Constatação 112531) 
Os pagamentos em questão não contaram com suporte contratual e tampouco com a prévia realização de processo licitatório para seleção da contratada.
Constatou-se que os documentos disponibilizados pela secretaria de saúde referentes aos serviços supostamente prestados pela empresa Grupo Rode Construções Ltda empresa não se prestam a comprovar a efetiva prestação ao município.
Quanto às empresas Grupo Rode Construções Ltda e Rode Serviços e Comércio Ltda., a auditoria procedida pelo Denasus descobriu, através de vistoria in loco e outras diligências, que: a) não têm estabelecimento comercial instalado; estão registradas na Junta Comercial do Maranhão em endereços falsos; b) que possuem sócios em comum. 
De acordo com o relatório do Denasus, no endereço do Grupo Rode Construções Ltda. constante nas notas fiscais e informado pela Junta Comercial do Maranhão existe prédio residencial com proprietário residente há mais de 18 anos, o qual informou desconhecer a empresa e que jamais alugara o imóvel para fins comerciais.
Verificou-se que o endereço da sócia Dayana da Silva Feitosa (Vila Divinéia nº 60, Bairro Olho D´água) não foi localizado pela Equipe de Auditoria, enquanto o endereço do sócio Manoel de Jesus da Silva residente na Estrada Velha nº 36, Bairro Maracajá, Paço do Lumiar foi localizado, porém o referido agente não foi encontrado no local. 
Apurou-se que o endereço da sócia Vera Lúcia Sousa registrado na JUCEMA é falso, pois no local está situado o prédio do Palácio dos Esportes, onde funcionam a Federação Maranhense de Esportes e vários escritórios comerciais, não havendo apartamentos residenciais. Declaração assinada pelo responsável da portaria do prédio, há 17 anos no cargo, informa não conhecer essa pessoa. 
O Denasus apurou, ainda, que a empresa Grupo Rode Construções Ltda. é desconhecida pelas pessoas que prestam serviços de transporte à secretaria de saúde de Paço do Lumiar.
Esse conjunto de elementos indiciários autoriza a conclusão de que a Grupo Rode Construções Ltda é sociedade empresária de existência apenas formal, utilizada para fraudar licitações e contratos e receber ilicitamente recursos do SUS em prejuízo ao erário.
Foram identificadas como responsáveis por esses ilícitos as Sras. Glorismar Rosa Venâncio e Aline Feitosa Teixeira Freire, prefeita municipal e secretária de saúde à época dos fatos.
Da mesma maneira, a ausência de atesto nas notas fiscais (0023, 9/11/2009, peça 1, p. 219 e 0027, 3/12/2009, peça 1, p. 235) , reforça o motivo que levou a impugnação das despesas em apreço nessa constatação, fato que corrobora com as irregularidades apontadas (não comprovação da efetiva realização dos serviços) .
De modo similar ao verificado na constatação precedente, resta caracterizada a responsabilidade do Grupo Rode Construções Ltda., conforme evidências acima expostas. Desse modo cabe à responsabilização solidária de tal empresa e de seus sócios dirigentes ante as evidências de utilização de pessoa jurídica para desviar recursos públicos.
Tabela 2- Pagamento à sociedade empresária Grupo Rode Construções Ltda com recursos do SUS - exercícios de 2009 e 2010
	NOTA FISCAL
	VALOR (R$) 
	CHEQUE
	Local. Proc.
	VALOR (R$) 
	DATA
	DESEMBOLSO***

	0023, de 9/11/2009
	44.850,00
	851188
	Peça 1, p. 221
	44.850,00
	17/11/2009
	Peça 1, p. 344

	0027, 3/12/2009
	44.850,00
	160222-160223-160224*
	Peça 1, p. 237-243
	41.934,75-2.242,50-672,75
	24/12/2009-12/3/2010-12/3/2010
	Peça 1, p. 352, peça 2, p. 4

	31, de 6/1/2010
	41.934,75
	160236**
	Peça 15, p. 17
	41.934,75
	29/1/2010
	Peça 1, p. 302

	46, 8/3/2010
	41.934,75
	160253**
	Peça 15, p. 16
	41.934,75
	16/3/2010
	Peça 1, p. 304

Irregularidade: Utilização de recursos financeiros do SUS/Média e Alta Complexidade e Atenção Básica para pagamento de serviços de fornecimento de alimentações preparadas (marmitex) , sem a comprovação da prestação dos serviços (Constatação 112532) .
A municipalidade de Paço do Lumiar/MA promoveu o certame licitatório Pregão 17/2009 para contratação de empresa especializada no fornecimento diário de alimentação preparada. A vencedora do certame foi a empresa Rode Serviços e Comércio Ltda. (CNPJ 10.741.466/0001-00) , única licitante, pelo preço total de R$ 898.380,00.
A pesquisa de preços supostamente realizada para embasar o valor da licitação, considerou valor unitário informado pela empresa Nipponflex. Ocorre que, conforme apurado no curso do ICI n. 04/2012 da Procuradoria de Justiça de Paço do Lumiar, não constitui atividade da empresa Nipponflex o comércio de refeições preparadas. Verificou-se que a empresa Nipponflex é fabricante de colchões ortopédicos, com sede em Maringá-PR, ou seja, a atividade da empresa não tem qualquer relação com o objeto do Pregão 17/2009. 
Assim, considerar o preço supostamente informado pela empresa Nipponflex constitui fraude patente ao Pregão 17/2009, muito provavelmente destinada a elevar o preço médio definido para a licitação.
Constatou-se, ainda, que a Rode Serviços e Comércio Ltda. não possuía qualificação técnica para o desempenho da atividade compatível em características, quantidades e prazos com o objeto da licitação, como exigem os artigos 27 e 30 da Lei 8.666/1993.
Para comprovação da sua qualificação técnica, a empresa Rode Serviços e Comércio Ltda. apresentou as notas fiscais n. 001 e 002 que indicam uma capacidade de fornecimento mensal por ela de 190 e 120 refeições prontas, respectivamente.
Todavia, o objeto do Pregão 17/2009 especificava o fornecimento mensal de 16.150 refeições prontas, conforme o termo de referência, ou seja, a qualificação técnica da empresa Rode Serviços e Comércio Ltda. era incompatível, em quantidade, com o objeto da licitação de forma que ela não deveria ter sido habilitada no referido certame licitatório. 
Além dessas flagrantes fraudes perpetradas no Pregão 17/2009, constatou-se no ICP 04/2012 as seguintes ilicitudes: 
a) não houve publicação de aviso em jornal de grande circulação. como previsto no art. 40, I, da Lei 10.520/2004 nem na Internet como previsto no art. 11, I, "a". do Decreto na 3.555/2000; 
b) não houve indicação das instalações, do aparelhamento e do pessoal técnico adequados e disponíveis para realização do objeto da licitação. bem como da qualificação de cada um dos membros da equipe técnica responsáveis pelos trabalhos. nos termos do art. 30 11. da Lei 8.666/1993; e 
c) na fase preparatória do pregão não foram estabelecidas as sanções por inadimplemento. como exigem o art. 30 I. da Lei 10.520/02 e o art. 8°. do Decreto n° 3.555/2000.
Todo o processo do Pregão 17/2009 foi conduzido pelo Sr. Luiz Carlos Teixeira Freitas, pregoeiro, tendo sido o decorrente contrato com a empresa Rode Serviços e Comércio Ltda assinado pela Sra. Aline Feitosa Teixeira, secretária de saúde de Paço do Lumiar à época dos fatos, gestora dos recursos juntamente com a prefeita.
Constatou-se, ainda, que as notas fiscais emitidas pela empresa contratada não estão atestadas, o que comprova a ausência de regular liquidação das despesas e corrobora o juízo de não comprovação da efetiva realização dos serviços (peça 15, p. 22, 25, 28, 30, 32, 34, 36, 39, 42, 45, 48) .
	Cumpre ressaltar que houve equívoco nas instruções iniciais da Secex-MA (peças 20 e 54) em relação à responsabilização da sociedade empresária Grupo Rode Construções Ltda. pelos recebimentos irregulares. Com efeito, a despeito de haver sócios em comum entre as duas pessoas jurídicas, os pagamentos em questão foram efetuados à Rode Comércio e Serviços Ltda., conforme documentos acima indicados. 
Em função das evidências de simulação e do recebimento de recursos do SUS pela prestação de serviço sem execução comprovada, impõe-se sua responsabilização solidária pelo dano ao erário apurado. 
Impõe-se, ainda a responsabilização solidária dos sócios dirigentes da pessoa jurídica contratada ante as evidências de sua utilização para fraudar licitação e contrato a fim de desviar recursos públicos.
Tabela 3 - Pagamento à sociedade empresária Rode Serviços e Comércio Ltda. (CNPJ 10.741.466/0001-00) com recursos do SUS - exercícios de 2009 e 2010
	Nota Fiscal
	Cheque
	Peça dos autos.
	Valor (R$) 
	Data
	Desembolso (peça) *

	0018, de 16/11/2009
	852755
	15, p. 23-24
	8.621,10
	17/11/2009
	15, p. 24

	0023, 3/12/2009
	852762
	15, p. 26-27
	13.038,60
	4/12/2009
	1,.348

	0054, de 28/1/2010
	160244
	15, p. 29
	9.207,00
	12/2/2010
	1,. 367

	0062, 11/2/2010
	160254
	1, p. 255-257
	9.281,40
	23/2/2010
	1, p. 367

	0074, de 9/3/2010
	160249
	15, p. 33
	18.228,00
	12/3/2010
	2, p. 4

	0072, de 9/3/2010
	160262
	15, p. 35
	11.411,10
	12/3/2010
	1, p. 369

	0087, de 3/4/2010
	160270
	15, p. 37-38
	13.187,40
	7/4/2010
	2, p. 16

	0093, de 19/4/2010
	160264
	15, p. 43-44
	6.696,00
	23/4/2010
	2, p. 20

	0094, de 19/4/2010
	160280
	15, p. 46-47
	13.113,00
	23/4/2010
	2, p. 16

	00,98, de 30/4/2010
	160269
	15, p. 48-49
	8.091,00
	3/5/2010
	2, p. 28

	0097, de 30/4/2010
	160292
	15, p. 52-53
	15.112,50
	3/5/2010
	2, p. 26

	0088, de 5/4/2010
	160259
	15, p. 40-41
	8.091,00
	7/4/2010
	2, p. 20

Irregularidade: ausência de documentação comprobatória das despesas pagas com recursos financeiros do SUS repassados fundo a fundo pelo FNS ao FMS de Paço do Lumiar/MA para as ações e serviços de saúde no período de janeiro de 2009 a junho de 2010, no valor total de R$ 3.608.911,92 (CONSTATAÇÃO 111988) .
O detalhamento dos valores, as datas das ocorrências e outras informações sobre os débitos estão discriminados no Anexo V, Quadro 5 - Demonstrativo da Constatação 111988, com indicação das respectivas evidências associadas.
Individualização de Condutas e Culpabilidade
Conforme acima relatado, nas instruções iniciais do feito na então Secex-MA, imputou-se responsabilidade à então prefeita municipal de Paço do Lumiar/MA pelas irregularidades apuradas na aplicação de recursos do SUS transferidos ao município exclusivamente por estar habilitada, junto ao Banco do Brasil, a movimentar recursos financeiros repassados pelo FNS nas contas bancárias específicas.
Constata-se, todavia, que os elementos probatórios obtidos junto ao Banco do Brasil e Justiça Federal não evidenciam a prática de atos de gestão por parte da titular da prefeitura municipal que configurem sua participação no cometimento dos atos ilícitos apurados. Com efeito, a despeito de estar autorizada a movimentar recursos das contas específicas do FMS de Paço do Lumiar em 2009, a ex-prefeita não subscreveu nenhum dos cheques utilizados nos desembolsos impugnados. Igualmente não foram obtidas evidências de que tenha homologado licitações, firmado contratos ou mesmo autorizado pagamentos irregulares.
Este Corte de Contas tem firmado entendimento (Acórdão 1997/2016-TCU-Plenário - Relator Ministro Raimundo Carreiro; 2211/2016 - TCU - Primeira Câmara - Relator Ministro Augusto Sherman; 4988/2018- TCU - Primeira Câmara - Ministro-Relator Vital do Rêgo; e 2952/2018 - TCU - Plenário - Ministro-Relator Bruno Dantas ) de que, na ausência de evidências de que o prefeito municipal tenha participado de irregularidades na aplicação de recursos do SUS, a responsabilidade pelas ocorrências apuradas deve recair unicamente sobre o secretário municipal de saúde, em face do disposto nas Leis 8.080/1990 e 8.142/1990.
Considerando que não foram apresentadas evidências nos autos da participação comissiva ou omissiva da ex-prefeita nas práticas ilícitas apuradas, e à luz da legislação acima mencionada, verifica-se que não se sustenta a responsabilização solidária da ex-prefeita meramente por estar habilitada a movimentar as contas bancárias de movimentação dos recursos do FMS/Paço do Lumiar. 
Não obstante, o dirigente máximo municipal pode responder por culpa in vigilando e in elegendo quando as circunstâncias evidenciarem sua omissão quanto aos deveres de escolha dos subordinados e de fiscalização e controle hierárquicos.
Na situação sob exame, não se mostra razoável conceber que a então gestora municipal não tivesse ciência das contratações vultosas com recursos da saúde que se firmaram em sua gestão, nem que não acompanhasse minimamente a regularidade das aplicações impugnadas que alcançaram cifras de milhões de reais nos exercícios de 2009 e 2010. Além disso, deve-se pontuar que o Paço do Lumiar é município de porte médio e as quantias impugnadas são significativas em relação ao orçamento municipal.
Ante essas considerações, afiguram-se presentes, em juízo inicial, elementos de convicção que indicam omissão da então prefeita municipal nos deveres inerentes à gestão relativos ao controle e fiscalização dos atos dos subordinados. Por esse fundamento, impõe-se a responsabilização solidária da então gestora municipal pelos ilícitos apurados.
Por outro lado, conforme apontado no parecer do Ministério Público junto a este TCU, há amplo suporte probatório e normativo para responsabilização dos então secretários municipais de Saúde de Paço do Lumiar pelas irregularidades detectadas na auditoria do Denasus e nas investigações do Ministério Público Federal.
As cópias dos cheques relativos à execução financeira dos recursos do SUS obtidas junto ao Banco do Brasil, evidencia que os pagamentos de despesas inquinadas de irregulares foram efetuados pelos então secretários municipais de saúde Srs. Carlos Alberto da Silva, Aline Feitosa Teixeira Freire e Karla da Costa Bastos (peças 85 a 90) .
De igual forma, as informações prestadas pela instituição bancária dão contas de que as pessoas autorizadas a efetuarem transferência por meio eletrônico, no período de janeiro a novembro de 2009 foram os Srs. Carlos Alberto da Silva, CPF XXX.027833-XX, e Karla da Costa Bastos, CPF XXX.820403-XX, em conjunto com a Sra. Denya Cristiane Castor de Siqueira Freire (CPF XXX.579573-XX) .
A responsabilidade dos ex-secretários municipais de Saúde decorre do disposto no art. 9º, inciso III, da Lei 8.080/1990, a seguir transcrito: 
Art. 9º A direção do Sistema Único de Saúde (SUS) é única, de acordo com o inciso I do art. 198 da Constituição Federal, sendo exercida em cada esfera de governo pelos seguintes órgãos: 
 (...) 
III - no âmbito dos Municípios, pela respectiva Secretaria de Saúde ou órgão equivalente. (grifo nosso) 
Os fatos descritos no relatório de auditoria do Denasus e na ação de improbidade ajuizada pelo Ministério Público Federal caracterizam a ocorrência de fraudes em licitações e contratos, simulação da execução de despesas e ausência de comprovação da aplicação de recursos do SUS recebidos pelo FMS de Paço do Lumiar.
Os então secretários municipais de saúde foram responsáveis pela homologação das licitações, celebração dos contratos e pela gestão financeira dos recursos e, portanto, devem responder pelos ilícitos em solidariedade com a então gestora municipal, de acordo com os períodos de gestão.
Constata-se, ainda, que as então coordenadoras do Fundo Municipal de Saúde de Paço do Lumiar, Sra. Ana Nísia Veras Cutrim Ferreira Lima (período de 3/5/2010 a 27/10/2010) e Sra. Dênya Cristiane Castôr de Siqueira Freire (período de 1/1/2009 a 2/5/2010) devem ser responsabilizadas pelas  as irregularidades em face do que dispõe o art. 4º, inciso I, da Lei 8.142/1990 e na Lei Complementar 141/2012 (vide art. 22, parágrafo único, inciso I) . 
As coordenadoras do FMS de Paço do Lumiar devem ser chamadas a justificar as irregularidades em face do que dispõe a Lei 8.142/1990, pois os repasses de recursos do SUS somente podem ser feitos aos municípios que possuem Fundo de Saúde, nos termos do art. 4º, inciso I, dessa lei. Ademais, disposições nesse sentido, que obrigam os municípios a instituir Fundos de Saúde caso desejem receber transferências diretas da União, também estão previstas na Lei Complementar 141/2012 (vide art. 22, parágrafo único, inciso I) . 
Na condição de responsáveis pela gestão dos recursos do FMS em Paço do Lumiar, as ex-coordenadoras tinham o dever de fiscalizar a aplicação dos recursos e detectar que os recursos do fundo estavam sendo aplicados em despesas sem comprovação documental, bem como não vinculadas a serviços de saúde, como serviços de cerimonial, não previstas na Lei 8.080/1990.
Verifica-se que as coordenadoras do Fundo Municipal de Saúde subscreveram cheques de pagamento dessas despesas conjuntamente com as secretárias municipais de Saúde (peças 85 a 91 e quadro à peça 95, p. 8-15) . Em tais circunstâncias, maior ainda se afigura sua responsabilidade pela verificação da correta e prévia liquidação das despesas que estavam sendo pagas com recursos do FMS de Paço do Lumiar.
As responsáveis se omitiram também quanto à fiscalização da execução física das despesas, uma vez que não restou comprovada a efetiva prestação dos serviços contratados, bem como foram levantadas evidências de que as empresas Grupo Rode Construções Ltda. e Rode Serviços Ltda.  não possuíam capacidade operacional para execução dos contratos, constituindo mera fachada para desvio de recursos do SUS. 
Impõe-se, ainda, a responsabilização solidária do então presidente da comissão de licitação e pregoeiro de Paço do Lumiar Luiz Carlos Teixeira Freitas pela condução de processos licitatórios com evidências de fraude e simulação que concorreram para contratação de empresas inidôneas e pagamentos por serviços não executados. 
A Lei Orgânica do TCU preceitua, no §2° do art. 16, que deve o Tribunal, ao julgar irregulares as contas, fixar a responsabilidade solidária do agente público que praticou o ato irregular, e do terceiro que, como contratante ou parte interessada na prática do mesmo ato, de qualquer modo haja concorrido para o cometimento do dano apurado. 
Nesse sentido, a jurisprudência consolidada desta Corte é de que o TCU, quando do julgamento pela irregularidade das contas de determinado responsável, pode fixar, quanto ao débito apurado, a  responsabilidade solidária de agente privado que haja concorrido para o dano, podendo ainda condená-lo ao pagamento da multa prevista no art. 57 da Lei 8.443/1992 (Acórdãos 555/2008 - TCU - 1ª  Câmara, 779/2008 - TCU - 2ª Câmara, 1.177/2007 - TCU - 1ª Câmara, 1.430/2008 - TCU - 1ª  Câmara, 2.011/2007 - TCU - Plenário, 2.658/2007 - TCU - 1ª Câmara e 2.079/2007 - TCU - 2ª  Câmara) .
No caso em tela, cabe a responsabilização solidária das empresas, em especial face ao disposto no inciso II, §6º, art. 209, do RI/TCU, o qual ressalta que essa responsabilidade do terceiro caracteriza-se também quando do recebimento indevido de recursos públicos federais, o que entendemos seja o caso desta constatação, ou seja, cabe dar prosseguimento ao feito, com a citação solidária das empresas supramencionadas com o agente público envolvido.
Observa-se que há evidências de que concorreram decisivamente para a configuração do prejuízo ao praticarem atos que configuram fraude a licitação pública, simulação da execução de diversos contratos e recebimento pagamentos por serviços cuja execução não restou comprovada. 
Essas conclusões estão embasadas nos elementos obtidos pelo Denasus que evidenciam que as licitações da Secretaria Municipal de Saúde de Paço do Lumiar eram viciadas e beneficiavam empresas sem habilitação e/ou de fachada e que essas pessoas jurídicas serviram de instrumento de simulação desvio de recursos públicos repassados pelo FNS para ações de saúde no município. 
Em tais circunstâncias, impõe-se a responsabilização das sociedades empresárias juntamente com os agentes públicos pelo dano ao erário em razão de sua participação na fraude às licitações e simulação de prestação de serviços para desviar recursos do SUS, nos termos do art. 16, § 2º, "b", da Lei 8.443/1992. Nesse sentido já decidiu esta Corte de Contas, conforme enunciado de jurisprudência selecionada abaixo transcrito:
Acórdão 314/2017-TCU-Plenário - Rel. Min. André de Carvalho
Enunciado
A despeito de a contratada atuar como empresa de fachada, o TCU pode promover sua citação não só para eventual imputação de débito, mas também para fins de declaração de inidoneidade (art. 46 da Lei 8.443/1992) .
Quanto aos sócios das sociedades empresariais que fraudaram licitações e/ou receberam pagamentos indevidos, em face do que dispõe o art. 50 do Código Civil, por possível abuso da personalidade jurídica. 
O conjunto de indícios de que as empresas Grupo Rode Construções e Rode Comércio e Serviços eram de fachada impede a aferição do nexo de causalidade entre os recursos federais desembolsados e as despesas declaradas, eis que as supostas executoras dos serviços não possuíam estrutura operacional, existindo apenas no plano formal. Em tais circunstâncias, não se pode afirmar com segurança qual foi o destino dado aos recursos, já que os pagamentos foram feitos a uma empresa que, de acordo com os indícios levantados, não executou os serviços/forneceu os bens. 
Considerando, ainda, as evidências acima mencionadas de condutas dolosas para prática de fraude em prejuízo ao erário, impõe-se a responsabilização pessoal dos sócios administradores das pessoas jurídicas acima referidas, por meio da medida de desconsideração da personalidade jurídica, nos termos do art. 50 do Código Civil e jurisprudência deste TCU.
Em casos como presente, em que se caracteriza abuso da personalidade jurídica, materializada pelo desvio de finalidade, os efeitos de relações determinadas de obrigacionais podem alcançar os bens particulares de seus administradores ou sócios. Sob esse fundamento legal, esta Corte de Contas fixou entendimento de que a responsabilidade por prejuízo ao erário deve alcançar os sócios que se utilizam do véu da personalidade jurídica para desvio de recursos públicos (Acórdão 5764/2015-TCU-Primeira Câmara - Rel. Min. Benjamin Zymler, 2879/2017 - TCU - Segunda Câmara - Rel. Min. Augusto Nardes, 3879/2019 - TCU - Segunda Câmara - Rel. Min. Ana Arraes, dentre inúmeros outros) .
Configuração da Prescrição da Pretensão Punitiva
Observa-se ter se consumado, em relação aos ilícitos ocorridos até 18/11/2009 e imputados aos agentes ora citados, a prescrição da pretensão punitiva por parte do TCU que, nos termos do entendimento firmado no Acórdão 1441/2016-TCU-Plenário - Rel. Min. Benjamin Zymler, subordina-se ao prazo geral de prescrição indicado no art. 205 do Código Civil, qual seja, dez anos contados a partir da data de ocorrência da irregularidade sancionada, nos termos do art. 189 do Código Civil.
As irregularidades em apreciação nesta TCE ocorreram nos exercícios de 2009 e 2010, portanto, e o despacho do Ministro-Relator determinando as citações ocorreu em 18/11/2019, interrompendo o fluxo do prazo prescricional.
Para os agentes cuja citação já fora anteriormente efetivada nos autos (Glorismar Rosa Venâncio, Grupo Rode Construções Ltda., Luis Fábio Souza Lima e Wellington do Nascimento) , houve interrupção do cômputo do prazo com o despacho do Ministro-Relator que autorizou a abertura do contraditório em 29/7/2013 (peça 23) . Em tais circunstâncias, não há óbice à proposição de aplicação aos responsáveis das sanções previstas na Lei 8.443/1992 em relação às imputações de ilícitos ainda não alcançadas pela prescrição.
EXAME DAS CITAÇÕES 
Revelia dos Srs. Glorismar Rosa Venâncio, Carlos Alberto da Silva, Luis Fábio Souza Lima, Wellington do Nascimento, Vera Lucia Sousa Ramos	, Dayana da Silva Feitosa e das pessoas jurídicas Grupo Rode Construções Ltda.-ME e Rode Serviços e Comércio Ltda. 
Regularmente citados, conforme respectivos avisos de recebimento, os Srs. Glorismar Rosa Venâncio (peça 194) , Luis Fábio Souza Lima (peça 235) , Wellington do Nascimento (peça 195) , Vera Lucia Sousa Ramos	 (peça 238) , Dayana da Silva Feitosa (peça 237) e as pessoas jurídicas Grupo Rode Construções Ltda.-ME (peça 244) , conforme atestam os avisos de recebimento (AR) que compõe as peças , respectivamente, não apresentaram qualquer manifestação em sua defesa e tampouco recolheram o valor do débito imputado.
Preliminarmente, cumpre tecer breves considerações sobre a forma como são realizadas as comunicações processuais no TCU. A esse respeito, destacam-se o art. 179, do Regimento Interno do TCU (Resolução 155, de 4/12/2002) e o art. 4º, inciso III, § 1º, da Resolução TCU 170, de 30 de junho de 2004.
A validade da citação via postal, portanto, não depende de que o aviso de recebimento seja assinado pelo próprio destinatário da comunicação, o que dispensa, no caso em tela, a entrega do AR em 'mãos próprias'. A exigência da norma é no sentido de o Tribunal verificar se a correspondência foi entregue no endereço correto, residindo aqui a necessidade de certeza inequívoca.
Esse é o entendimento adotado de forma pacífica na jurisprudência do TCU, conforme ilustram os Acórdão 3648/2013-TCU-Segunda Câmara, Relator Ministro José Jorge, Acórdão 1019/2008-TCU-Plenário, Relator Ministro Benjamin Zymler, 1526/2007 - TCU - Plenário, Relator Ministro Aroldo Cedraz.
A validade do critério de comunicação processual do TCU foi referendada pelo Supremo Tribunal Federal, nos termos do julgamento do MS-AgR 25.816/DF, por meio do qual se afirmou a desnecessidade da ciência pessoal do interessado, entendendo-se suficiente a comprovação da entrega do 'AR' no endereço do destinatário.
No caso vertente, a citação dos responsáveis se deu nos endereços disponíveis na bases de dados acessíveis a este Tribunal (peças 499; 500 e 502) , evidenciando a validade da citação.
Quanto ao Sr. Carlos Alberto da Silva, verifica-se que foi citado por via editalícia (Diário Oficial da União de 26/6/2020, peça 257) , em razão do esgotamento das tentativas de citação por via postal nos endereços disponíveis (peças 220; 228; 241-242; e 254-255) . 
Em tais circunstâncias, os responsáveis citados podem ser considerados revéis, dando-se prosseguimento ao processo, de acordo com o art. 12, § 3º, da Lei 8.443/1992.
	Ao não apresentarem alegações de defesa, os responsáveis optaram por não exercer o direito ao contraditório e à ampla defesa, princípios insculpidos na Constituição da República Federativa do Brasil de 1988, bem como não se desincumbiram do ônus de produzir provas da regular aplicação dos recursos sob sua responsabilidade. 
Conforme assentado na jurisprudência deste TCU, em sede de processos de contas, a configuração da revelia não gera presunção de veracidade das irregularidades atribuídas aos responsáveis revéis, sendo indispensável ao julgamento pela irregularidade das contas a presença de prova suficiente da fatos e condutas contrários à lei (Acórdão 4704/2014-TCU-Primeira Câmara, Rel. Min. Bruno Dantas, 2369/2013 - TCU - Primeira Câmara, Rel. Min. Benjamin Zymler, 2070/2015 - TCU - Plenário, Rel. Min. Vital do Rêgo, dentre muitos outros) . 
	Nesse sentido, verifica-se que estão adequadamente caracterizados e lastreados em evidências os ilícitos praticados e a respectiva responsabilidade das entidades contratadas, conforme indicado pareceres lançados nos autos acima sintetizados. 
Portanto, não tendo sido contestadas as imputações veiculadas na citação dos agentes apontados como responsáveis, permanecem caracterizadas as irregularidades apontadas nas conclusões do Relatório Completo do Tomador de Contas Especial e na instrução lançada neste feito por esta Unidade Técnica à peça 85.
Alegações de defesa da Sra. Ana Nísia Veras Cutrim Ferreira Lima (CPF XXX.661.493-XX) 
Destaca a defendente que figurou como ordenadora de despesas da Secretaria Municipal de Saúde de Paço do Lumiar durante o período de 5/2010 a 10/2010, porém somente teria atuado de fato até 30/9/2010, quando teria se afastado em razão de licença maternidade (documentos anexos) . 
Sustenta não ter efetuado qualquer pagamento referente as licitações questionadas e que teria atuado com base nas orientações da assessoria jurídica e da controladoria do município.
Quanto aos pagamentos a empresas sem comprovação da efetiva execução dos serviços, assevera que os processos de pagamento continham os devidos atestos por servidores designados e que somente passou a praticar atos de gestão financeira quando assinou seu cartão de autografo bancário junto ao Banco do Brasil.
Observa que os processos de licitação e contratação foram conduzidos pela comissão de licitação do município, presidida pelo Sr. Luiz Carlos Teixeira Freitas, tendo limitado sua atuação a dar prosseguimento aos atos praticados que não poderiam sofrer solução de continuidade.
Destaca que, em observância ao princípio da segregação de funções no processo de execução da despesa pública, não participava dos processos de contratação, por não se tratar de atividade correlata às suas atribuições, não podendo lhe ser atribuída responsabilidade por atos de terceiros.
Alega que não haveria detalhamento no relatório ou na peça instrutiva desta Secex sobre quais serviços e empresas que teriam sido pagas sem a devida comprovação, o que constituiria obstáculo ao exercício da ampla defesa e contraditório.
Sustenta inexistir evidência de dano ao erário, benefício ilícito ou má-fé em sua conduta, circunstância merecedora de ponderação razoável por esta Corte de Contas. A mera assinatura de atos administrativos de gestão, entende, não caracterizaria dolo, uma vez que não estaria obrigada a rever os contratos anteriores à sua nomeação, sendo exigível, tão somente, que desse cumprimento aos pactos vigentes, com base o princípio da administração continuada e da segregação de funções.
Assevera que, durante o período em que trabalhou na Secretaria Municipal de Saúde de Paço do Lumiar, sempre prezou pela execução correta dos procedimentos, bem como, os pagamentos tomaram por base o atesto dos servidores competentes e a manifestação favorável da controladoria da prefeitura, tendo em vista o princípio da segregação de funções.
Análise
Imputou-se à defendente a não comprovação da boa e regular aplicação de recursos do SUS em razão de ausência de documentação comprobatória das despesas realizadas com recursos do Sistema Único de Saúde repassados ao Município de Paço do Lumiar na modalidade fundo a fundo para as ações e serviços de saúde no período em que atuou como secretária municipal de saúde.
Contrariamente ao que sustenta a responsável, houve descrição minuciosa da irregularidade da conduta que lhe foi imputada tanto na peça instrutiva quanto no expediente citatório, incluindo a menção expressa à constatação do Relatório de Auditoria do Denasus em que se encontram detalhados os pagamentos sem a correspondente comprovação de despesas.
Em tais circunstâncias, não se vislumbra qualquer prejuízo ao exercício da ampla defesa e do contraditório por parte da responsável e, portanto, deve ser rejeitada tal arguição.
Também contradizendo o que afirma a responsável, encontram-se nos autos cópias dos cheques por ela assinados, na condição de coordenadora do Fundo Municipal de Saúde de Paço do Lumiar/MA, para pagamentos de despesas para as quais não foi apresentada documentação comprobatória da efetiva execução (peças 92, p. 63/70) .
As alegações de que não teve participação nas licitações e contratações vinculadas aos pagamentos impugnados não guarda qualquer pertinência com o ilícito imputado à defendente. Conforme acima explicitado, atribuiu-se à defendente a conduta de efetuar pagamentos sem observar a prévia e regular liquidação de despesas com suporte em documentos hábeis a comprovar o regular fornecimento de bens e serviços vinculados à saúde no município.
Quanto à ausência de prova de dolo em sua conduta, deve-se pontuar que, a despeito de não haver elementos para aferir sua presença, há indícios suficientes de atuação culposa para embasar a responsabilização perante o Controle Externo. 	
A coordenadoras do FMS de Paço do Lumiar atuavam como cogestoras do FMS nos termos do art. 4º, inciso I, da Lei 8.142/1990 e na Lei Complementar 141/2012, art. 22, parágrafo único, inciso I. Na condição de responsáveis pela gestão dos recursos do FMS em Paço do Lumiar, as ex-coordenadoras violaram os deveres de fiscalizar a aplicação dos recursos e detectar que os recursos do fundo estavam sendo aplicados em despesas sem comprovação documental.
Quanto à inexigibilidade de revisão da regularidade de contratos celebrados em gestão anterior, verifica-se que se mostra igualmente impertinente à imputação em debate, uma vez que o ilícito em tela não se vincula à ilicitude nas contratações, mas antes em pagamento sem comprovação de contraprestação para a administração municipal.
A responsável não trouxe comprovação da alegação de que todos os pagamentos foram embasados em atestados de servidores das áreas competentes. Tais atestados, caso existentes, deveriam estar fundados em documentos hábeis à comprovação de despesas que não foram apresentados à auditoria do Denasus e tampouco juntados pela defendente nesta oportunidade.
Ressalte-se que este Tribunal já se manifestou quanto à configuração de erro grosseiro por parte de ordenador de despesas em razão de inobservância das exigências legais relativas à liquidação e pagamento de despesa pública:
Acórdão 2699/2019-TCU-Primeira Câmara, Rel. Min. Vital do Rêgo
Enunciado
Para fins de responsabilização perante o TCU, pode ser tipificada como erro grosseiro (art. 28 do Decreto-lei 4.657/1942 - Lei de Introdução às Normas do Direito Brasileiro) a autorização de pagamento sem a devida liquidação da despesa.
O conjunto de circunstâncias fáticas acima expostas evidencia gravíssima desconsideração pelos princípios regentes da gestão pública por parte dos gestores, em especial os princípios da legalidade e eficiência expressos no art. 37, caput, da Constituição da República de 1988. Conforme ressaltado pelo próprio defendente, esta Corte de Contas fixou o entendimento de que a caracterização da culpa grave na conduta do administrador público tem como parâmetro a atuação esperada de um administrador minimamente diligente nas mesmas circunstâncias.
Com suporte nas razões acima expendidas, deve-se concluir que as alegações de defesa da responsável não merecem acatamento, permanecendo caracterizada sua responsabilidade pela ausência de comprovação da regular execução contratual e liquidação das despesas com medicamentos pagas com recursos recebidos do FNS.
Alegações de defesa do Sr. Luiz Carlos Teixeira Freitas (CPF XXX.685.023-XX) 
O responsável suscita a prescrição das pretensões punitiva e ressarcitória com base na alegação de que o prazo prescricional para a instauração da Tomada de Contas Especial pelo Tribunal de Conta da União - TCU é de cinco anos, contados a partir da data em que deveriam ser prestadas as contas por quem estava obrigado a fazê-lo. 
Pugna pela aplicação do entendimento recentemente firmado pelo Supremo Tribunal Federal de que se aplica o prazo prescricional de cinco anos às tomada de contas especiais de competência do TCU, ex vi do disposto na Lei 9.873/1999 e Decreto 20.910/1932.
O longo interstício entre os fatos inquinados (2008) e a instauração da tomada de contas especial (2018) , além de que parte do decurso do tempo desde seu afastamento da administração municipal, constituiriam obstáculos para obtenção da documentação comprobatória da regular execução de despesas.
Aduz que as supostas irregularidades não se enquadrariam no âmbito de suas atribuições legais como Pregoeiro e Chefe da Comissão de Licitação na forma especificada nos artigos 6°, XVI e 51 da Lei 8.666/93 e art. 3°, inciso IV, da Lei 10.520/2002. Nessa esteira, não seriam atribuições do presidente da CPL realizar a pesquisa de preço, assim como também não competia ao ora manifestante fiscalizar e realizar pagamentos da empresa contratada.
Assevera inexistir qualquer conduta dolosa que possa ser imputada, vez que sempre teria agido dentro os limites da sua obrigação e verificando, dentro do possível, a regularidade dos procedimentos licitatórios aos quais fora designado.
Os termos da citação, a seu ver, limitam-se a referências genéricas de imputações delitivas, deixando de apresentar de forma clara o ilícito supostamente praticado, em prejuízo ao exercício da ampla defesa. Assevera que não houve descrição efetiva de conduta vinculada a concretização das irregularidades relacionadas ao Convite 12/2009, Pregão 10/2009 e Pregão 17/2009.
Quanto aos fatos inquinados de ilicitude, contrapõe não ter sido detectada qualquer irregularidade no âmbito dos processos licitatórios investigados no presente caso, estando todos de acordo com os ditames da Lei, também não foi possível concluir precisamente a respeito da existência de superfaturamento nas contratações do município de Paço do Lumiar com as empresas contratadas. 
Aduz que sua responsabilidade como presidente da CPL do Município de Paço do Lumiar limitava-se a atos procedimentais após a escolha da modalidade licitatória, não se podendo exigir conduta diversa de servidor subordinado que tão somente acata ordens. Acrescenta que todos os documentos que lhe foram apresentados estavam aparentemente regulares, circunstância que autoriza a presunção de veracidade das informações constantes nas declarações e certidões eventualmente apresentadas.
Análise
Quanto à possível consumação da prescrição da pretensão de ressarcimento, deve-se contrapor que esta Corte de Contas tem sustentado o entendimento pela imprescritibilidade das ações de ressarcimento de dano ao erário, com fundamento no art. 37, § 5º, da Constituição Federal, e na Súmula TCU 282.
Não obstante a fixação de novo paradigma jurisprudencial pelo Supremo Tribunal Federal sobre a matéria em sede de Repercussão Geral (Tema 899, fixado por intermédio do acórdão prolatado no RE 636886/AL) , este TCU tem entendido que a nova tese não se aplica à prescrição do processo de controle externo no âmbito deste Tribunal de Contas, mas sim da prescrição intercorrente ocorrida durante a fase de execução do acórdão condenatório do TCU.
Citem-se, nessa vertente, numerosos arestos recentes deste Tribunal sustentando a manutenção da tese da imprescritibilidade da pretensão ressarcitória no âmbito do processo de controle externo, a exemplo dos Acórdão 5236/2020-TCU-Primeira Câmara, 6.171/2020-TCU-Segunda Câmara, 6.084/2020-TCU-Primeira Câmara, 5.681/2020-TCU- Segunda Câmara, 6.846/2020-TCU-2ª Câmara, 6.676/2020-TCU-2ª Câmara, 6.707/2020-TCU-2ª Câmara, 6.473/2020-TCU-1ª Câmara, 6.466/2020-TCU-1ª Câmara, 6.465/2020-TCU-1ª Câmara, entre outros.
Cabe destacar, por fim, que foram opostos embargos declaratórios contra a referida decisão do STF, os quais foram rejeitados pela maioria da Suprema Corte (EMB. DECL. NO RECURSO EXTRAORDINÁRIO 636.886 ALAGOAS, Plenário, Sessão Virtual de 13/8/2021 a 20/8/2021) , assim ementado:
EMENTA: TEMA 899 DE REPERCUSSÃO GERAL. PRESCRIÇÃO DA PRETENSÃO DE RESSARCIMENTO AO ERÁRIO FUNDADA EM DECISÃO DE TRIBUNAL DE CONTAS (CF, ART. 71, § 3º) . PRAZO DE 5 (CINCO) ANOS. INEXISTÊNCIA DE OMISSÃO, CONTRADIÇÃO OU OBSCURIDADE. EMBARGOS DE DECLARAÇÃO REJEITADOS.
1. O acórdão embargado não apresenta omissões, contradições, ou obscuridades. O ofício judicante realizou-se de forma completa e satisfatória, não se mostrando necessários quaisquer reparos.
2. A questão controvertida decidida no Tema 899 da repercussão geral definiu a prescritibilidade da pretensão de ressarcimento ao erário fundada em decisão de Tribunal de Contas, nos termos do art. 71, § 3º, da CF, que estabelece: "as decisões do Tribunal de que resulte imputação de débito ou multa terão eficácia de título executivo".
3. Após a conclusão da tomada de contas, com a apuração do débito imputado ao jurisdicionado, conforme definido pelo STF, a decisão do TCU formalizada em acórdão terá eficácia de título executivo e será executada conforme o rito previsto na Lei de Execução Fiscal (Lei 6.830/1980) .
4. Inexistência de hipótese de imprescritibilidade, aplicando-se, integralmente, o disposto no art. 174 do Código Tributário Nacional, c/c art. 40 da Lei 6.830/1980, que rege a Execução Fiscal e fixa em 5 (cinco) anos, respectivamente, o prazo para a cobrança do crédito fiscal e para a declaração da prescrição intercorrente, conforme consta no acórdãoembargado. 5. Ausência dos pressupostos necessários à modulação dos efeitos do julgado. 
6. Embargos de Declaração rejeitados.
A deliberação da Corte Suprema confirma, portanto, a compreensão jurisprudencial do TCU no sentido de que a tese de repercussão geral tema 899 circunscreveu-se somente à fase judicial de cobrança do título extrajudicial, nada dispondo sobre a prescritibilidade pretensão ressarcitória no âmbito administrativo e de controle externo. Cumpre ressalvar, todavia, que o Supremo Tribunal Federal não se pronunciou na referida deliberação em relação à manutenção da tese da imprescritibilidade à fase de constituição do acórdão condenatório no TCU.
Sem embargo e em conformidade com a orientação jurisprudencial atual desta Corte de Contas, deve-se rejeitar as alegações de consumação da prescrição da pretensão ressarcitória do débito apurado nestas contas especiais. 
Enfocando-se as alegações substanciais de mérito, resgate-se que o responsável foi citado pela não comprovação da boa e regular aplicação de recursos do Sistema Único de Saúde/Atenção Básica em razão da realização de pagamentos irregulares, no exercício de 2009, pela prestação de serviços de cerimonial (Constatação 112529 do Relatório de Auditoria 10398/2010 MS/Segep/Denasus) , configurada por:
 irregularidades e fraude nos processos licitatórios relativos às contratações de serviços e caracterizadas por:
a.1) apresentação de atestados de capacidade técnica material e ideologicamente falsos no Pregão 10/2009;
a.2) constatações de ausência, no Pregão 10/2009, de designação de equipe de apoio ao pregoeiro; justificativa formalizada para a contratação no processo; publicação de aviso em jornal de grande circulação ou na Internet; e termo de referência com detalhamento preciso e claro do objeto da contratação;
a.3) simulação de competição no Convite 12/2009 caracterizado pela constatação de que duas empresas licitantes estavam sediadas no mesmo endereço (residência do Sr. Wellington do Nascimento) e que o proprietário da Pro-Audio Locações e Eventos atuou como representante da L. F. S. Locações e Eventual no certame licitatório Pregão 10/2009;
a.4) apresentação, no Convite 12/2009, de certidões inidôneas da dívida ativa da União pelas empresas Pro-Áudio Locações e Eventos, L.F.S. Lima Eventos e Visão e Perfil - Assessoria, Eventos e Serviços Ltda;
 ausência de vinculação das despesas pagas com ações e serviços de saúde no âmbito do SUS;
 ausência de atesto das notas fiscais relativas à prestação do serviço e de prévia e regular liquidação da despesa;
 ausência de comprovação da execução física dos serviços pagos.
Também foi chamado a responder pela não comprovação da boa e regular aplicação de recursos do Sistema Único de Saúde/ Média e Alta Complexidade e Atenção Básica em razão de realização de pagamentos irregulares por serviços de fornecimento de alimentações preparadas (marmitex) (Constatação 112532 do Relatório de Auditoria 10398/2010 MS/Segep/Denasus) configurada por:
 fraude na licitação Pregão 17/2009 caracterizados pela simulação de pesquisa de preços de mercado, ausência de qualificação técnica da licitante vencedora para o desempenho de atividade compatível em características, quantidades e prazos com o objeto da licitação e evidências de existência apenas formal da empresa contratada;
 ausência de atesto das notas fiscais emitidas pela contratada e de liquidação prévia e regular da despesa;
 ausência de comprovação da efetiva prestação dos serviços contratados
O Sr. Luiz Carlos Teixeira Freitas conduziu, na condição de presidente da comissão de licitação e pregoeiro da Secretaria Municipal de Saúde de Paço do Lumiar/MA, procedimentos licitatórios Convite 12/2009 e Pregões 10/2009 e 17/2009 com evidências de ilegalidades, simulação e fraude que concorreram para a contratação e pagamentos com recursos públicos por serviços não executados, violando o art. 37, caput e 70, parágrafo único, da Constituição da República Federativa do Brasil/1988, arts. 3°e 4º da Lei 10.520/2002 e art. 11, I, "a", do Decreto 3.555/2000.
Contrariamente ao que afirma o defendente, portanto, houve imputação específica e minuciosa da irregularidade que motivou sua citação, incluindo menção expressa às constatações do relatório do Denasus que as embasaram, bem como a necessária e suficiente individualização de sua conduta que concorreu para a configuração dos ilícitos. Por essas razões, não merece guarida a alegação de que a imputação teve caráter genérico ou impreciso. 
Não merece acatamento igualmente a alegação de que não pode ser responsabilizado por não lhe competir a realização de pesquisa de preços ou liquidar despesas e realizar pagamentos. Conforme descrito no expediente citatório, a conduta do agente de omitir-se quanto às múltiplas e manifestas ilegalidades nos certames licitatórios referidos concorreu diretamente para contratações viciadas e, consequentemente, para os pagamentos sem contraprestação. 
A responsabilização pelo dano ao erário justifica-se, portanto, pela causalidade entre as condutas do agente e o resultado, mesmo que não configurado o dolo direto de causar prejuízo, conforme já decidiu este Tribunal:
Acórdão 619/2015-TCU-Plenário, rel. min. Vital do Rêgo
Enunciado
É cabível a imputação de débito a membro de Comissão Permanente de Licitação quando constatado que os atos por ele praticados, ainda que sem o dolo de lesar o erário, deram ensejo a prejuízo à Fazenda Pública, sendo sua conduta enquadrada, nesse caso, como culpa grave.
Além de ter aceitado atestados de capacidade técnica material e ideologicamente falsos, o responsável omitiu-se quanto as seguintes ilegalidades cometidas no Pregão 10/2009: ausência de designação de equipe de apoio ao pregoeiro (art. 3°, IV, da Lei 10.520/2002) ; falta de justificativa para a contratação, (art. 3°, I e III, da Lei 10.520/2002) ; ausência de publicidade em jornal de grande circulação e Internet (art. 4º, I, da Lei 10.520/2002 c/c art. 11, I, "a", do Decreto 3.555/2000) ; e ausência de termo de referência com a indicação do objeto de forma precisa suficiente e clara (art. 3°, II, da Lei 10.520/2002) .
Diante dos múltiplos e flagrantes vícios no certame, o responsável não deveria ter dado seguimento ao procedimento, pugnando pela declaração de sua nulidade pela autoridade superior. Ao deixar de agir, o então presidente da comissão concorreu para a contratação de sociedades empresárias que não comprovaram capacidade de execução do objeto licitado, uma das quais de existência apenas formal, e que receberam pagamentos sem contraprestação.
Quanto ao Convite 12/2009, verifica-se que o pregoeiro deveria ter verificado que o Sr. Wellington do Nascimento, além de proprietário da empresa Pro-Áudio Locações e Eventos, subscreveu o balanço patrimonial da empresa L. F. S. Lima Eventos, atuando como contador por ocasião da participação desta empresa no acima referido Pregão 10/2009. O mero exame visual dos documentos evidenciaria esse forte indício de simulação de competição.
Por intermédio de simples consulta ao sítio eletrônico da Receita Federal do Brasil, o então pregoeiro poderia ter constatado que as certidões da dívida ativa da União apresentadas pelas empresas Pro-Áudio Locações e Eventos, L.F.S. Lima Eventos e Visão e Perfil - Assessoria, Eventos e Serviços Ltda eram inidôneas, conduta que configura fraude ao procedimento licitatório e violação ao disposto no art. 29 da Lei 8.666/1993.
A conduta de um agente diligente e probo nas mesmas circunstâncias seria de desclassificar imediatamente as empresas do certame e representar às autoridades competentes ante as evidências de crimes capitulados na Lei de Licitações (art. 116, IV, VI e XII e parágrafo único, da Lei n 8.112/1990) .
Os deveres de examinar as condições de habilitação, regularidade formal e material dos documentos apresentados incluem-se dentre as atribuições legais do presidente da CPL e pregoeiro, conforme art. 43, incisos I, IV e V da Lei 8.666/1993; art. 3°, IV, da Lei 10.520/2002 e art. 9º do Decreto 3.555/2000. Apesar de não deterem atribuições de realizar pesquisa de mercado ou elaborar editais, os membros de CPL e o pregoeiro têm o dever de zelar pela legalidade do procedimento, devendo informar à autoridade superior ilegalidades notórias verificadas nas etapas anteriores à sua atuação.
Esse entendimento tem sido adotado repetidamente por este Tribunal de Contas em numerosos arestos sobre o tema, merecendo destaque os seguintes enunciados:
Acórdão 1729/2015-TCU-Primeira Câmara, rel. Min. Bruno Dantas
Enunciado
O pregoeiro não pode ser responsabilizado por irregularidade em edital de licitação, já que sua elaboração não se insere no rol de competências que lhe foram legalmente atribuídas. No entanto, imputa-se responsabilidade a pregoeiro, quando contribui com a prática de atos omissivos e comissivos, na condução de certame cujo edital contenha cláusulas sabidamente em desacordo com as leis de licitações públicas, porque compete ao pregoeiro, na condição de servidor público, caso tenha ciência de manifesta ilegalidade, recusar-se ao cumprimento do edital e representar à autoridade superior (art. 116, incisos IV, VI e XII e parágrafo único, da Lei 8.112/90) .
Acórdão 2318/2017-TCU-Plenário-TCU, Rel. Min. MARCOS BEMQUERER
Enunciado
É da competência do pregoeiro e da autoridade que homologa o certame verificar se houve pesquisa recente de preços junto ao mercado fornecedor do bem licitado e se essa pesquisa se orientou por critérios aceitáveis.
Com suporte nas razões acima expendidas, deve-se concluir que as alegações de defesa da responsável não merecem acatamento, permanecendo caracterizada sua responsabilidade pela configuração do dano ao erário em decorrência dos vícios nas licitações.
Alegações de defesa da Sra. Karla da Costa Bastos (CPF XXX.820.403-XX) 
A responsável suscita a prescrição das pretensões punitiva e ressarcitória com base na alegação de que o prazo prescricional para a instauração da Tomada de Contas Especial pelo Tribunal de Conta da União - TCU é de cinco anos, contados a partir da data em que deveriam ser prestadas as contas por quem estava obrigado a fazê-lo. 
Alternativamente, pleiteia o reconhecimento da prescrição com fundamento no prazo decenal que vem sendo aplicado por esta Corte de Contas.
Sobre as irregularidades no Pregão 10/2009, relata que foi nomeada secretária municipal de saúde do Município de Paço do Lumiar-MA, em 23/6/2009, e pediu exoneração do cargo em 4/11/2009. Durante sua gestão foram realizados pela Comissão Central de Licitações os certames Convite l2/2009 e Pregão l0/2009. 
Relata que a comissão setorial de licitação era órgão subordinado ao gabinete da prefeita municipal, assim como o pregoeiro, Sr. Luis Carlos Teixeira de Freitas, que conduzia os certames licitatórios da municipalidade. 
Argumenta que, conforme jurisprudência dessa Corte (Acórdão 2846/2010-TCU-Plenário) , a responsabilidade pela exatidão, atualização e veracidade das declarações é exclusivamente das firmas licitantes que as forneceram à Administração.
Não haveria razoabilidade em imputar-lhe potencial conhecimento dos ilícitos apontados nas Contações 112513, 112517 e 112524 do relatório do Denasus. A responsabilidade pela averiguação da regularidade dos participantes de um procedimento licitatório seria exclusiva da comissão licitante ou pregoeiro, não sendo razoável exigir que a defendente executasse pessoalmente tais procedimentos.
Observa que houve manifestação do procurador geral do município pela regularidade dos certames licitatórios, sugerindo sua homologação. O processo seguiu para homologação da Secretaria Municipal de Saúde e demais secretarias que demandaram conjuntamente a contratação, tendo sido o certame homologado em 10/9/2009, pela Defendente no que tange ao lote 04 (SEMUS) .
Alega ter atuado no exercício regular de direito, pois não seria razoável que a requerente procedesse a revisão dos procedimentos e promovesse diligências para comprovar regularidade documental. 
A defendente reproduz os mesmos argumentos relativamente ao Convite 12/2009, ressaltando que o procedimento teria sido homologado pela Sra. Aline Feitosa.
Quanto à imputação de não-comprovação das despesas realizadas pela secretaria no tocante aos recursos da modalidade fundo a fundo, aponta não ter havido individualização e descrição da conduta possivelmente irregular realizada pela autora e que os ilícitos mencionados teriam sido praticados pelas coordenadoras do Fundo Municipal de Saúde de Paço do Lumiar. 
Esclarece que todas as prestações de contas referentes a sua gestão foram prestadas e que durante os meses em que esteve à frente da secretaria de saúde sempre buscou agir em conforme a legalidade. 
Sustenta ser responsabilidade do gestor máximo municipal a análise, consolidação e emissão de parecer conclusivo sobre as contas a serem prestadas por sua municipalidade.
Alega que não se poderia exigir do secretário municipal de saúde conduta diversa da que foi tomada, uma vez que agiu com a presunção de que os servidores subordinados atuaram de forma regular, devendo cada um responder na medida de suas reponsabilidades.
Análise
	Quanto à preliminar de prescrição da pretensão de ressarcimento do prejuízo ao erário, aplica-se o juízo acima formulado quanto à adoção, por este TCU, do entendimento pela imprescritibilidade das ações de ressarcimento de dano ao erário, com fundamento no art. 37, § 5º, da Constituição Federal, e na Súmula TCU 282.
A responsável foi citada por homologar os procedimentos licitatórios Convite 12/2009 e Pregão 10/2009 com evidências de ilegalidades, simulação e fraude que viciaram as contratações deles decorrente. Também lhe foi imputada a conduta de realizar pagamentos, na condição de secretária municipal de Saúde de Paço do Lumiar/MA, com recursos do SUS de despesas com serviços de cerimonial, não relacionadas a ações e serviços de saúde, sem prévia liquidação e cuja execução não restou comprovada.
Como visto, a defendente atribui todas as irregularidades verificadas nas licitações ao agente que as conduziu, alegando que se limitou a ratificar atos com aparência de legalidade. A responsabilidade da autoridade que homologa certame licitatório é tema recorrente em processos deste Tribunal de Contas. Em numerosas decisões, a Corte tem firmado a compreensão de autoridade homologadora é responsável solidariamente pelas irregularidades verificadas em licitações, a menos que se trate de ilegalidades dificilmente perceptíveis por um gestor médio probo e diligente. 
A homologação consiste em ato de controle praticado pela autoridade competente sobre a legalidade de todo o processo e, portanto, não pode ser considerada mera formalidade desprovida de consequências (Acórdão 8744/2016-TCU-Segunda Câmara, Rel. Min. Raimundo Carreiro, 1526/2016-TCU-Plenário, Rel. Min. Augusto Nardes e 1815/2015-TCU-Plenário, Relator Ministro Vital do Rêgo) . 
No caso em apreciação, deve-se reconhecer que a verificação da idoneidade de atestados de capacidade técnica apresentados por licitantes, em princípio, não era procedimento exigível da então secretária de saúde.  Não obstante, havia numerosas ilegalidades no Pregão 10/2009 que poderiam ser detectadas mediante simples exame do processo: ausência de designação de equipe de apoio ao pregoeiro (art. 3°, IV, da Lei 10.520/2002) ; falta de justificativa para a contratação, (art. 3°, I e III, da Lei 10.520/2002) ; ausência de publicidade em jornal de grande circulação e Internet (art. 4º, I, da Lei 10.520/2002 c/c art. 11, I, "a", do Decreto 3.555/2000) ; e ausência de termo de referência com a indicação do objeto de forma precisa suficiente e clara (art. 3°, II, da Lei 10.520/2002) .
Diante dos múltiplos e flagrantes vícios no certame, a responsável não deveria ter homologado o procedimento, mas antes devia tê-lo anulado na forma da lei. 
Quanto ao Convite 12/2009, verifica-se que o mero exame visual dos documentos evidenciaria esse forte indício de simulação de competição, conforme já acentuado no item 155 supra.
Quanto à existência de pareceres jurídicos opinando pela regularidade dos certames, deve-se ponderar que não servem como escusa genérica para quaisquer atos ilícitos praticados com suporte nessas manifestações. Se assim fosse, haveria inversão de papéis entre o assessorado e o assessor jurídico. É ampla e consolidada a jurisprudência neste Tribunal no sentido de que o parecer jurídico não retira da autoridade administrativa a responsabilidade por seus atos decisórios, conforme ilustram os seguintes enunciados de jurisprudência. 
Acórdão 4194/2020-TCU-Primeira Câmara, Rel. Min. BENJAMIN ZYMLER
Enunciado
A manifestação contida em pareceres técnicos e jurídicos não vincula a atuação dos gestores, de modo que não tem força para impor ao administrador a prática de um ato manifestamente irregular, uma vez que cabe a ele, em última instância, decidir sobre a conveniência e a oportunidade de praticar atos administrativos.
Acórdão
Acórdão 2781/2016-TCU-Plenário, Relator Min. BENJAMIN ZYMLER
Enunciado
A decisão adotada com base em pareceres técnicos não afasta, por si só, a responsabilidade da autoridade hierarquicamente superior por atos considerados irregulares, uma vez que o parecer técnico não vincula o gestor, que tem a obrigação de examinar a sua correção, em razão do dever legal de supervisão que lhe cabe.
Na linha já acima acentuada, a responsabilidade subjetiva do gestor público que pratica atos ilícitos com base em parecer jurídico favorável somente pode ser excluída na hipótese em que a complexidade da matéria torne difícil ou impossível a detecção da ilegalidade pela autoridade que decide (Acórdão 2011/2016-TCU-Plenário, Rel. Min Marcos Bemquerer e Acórdão 6414/2018-TCU-Primeira Câmara, Rel. Min. Weder de Oliveira) . É que em tal situação não se poderia exigir conduta diversa do agente que praticou o ato irregular e, portanto, estaria infirmado o elemento subjetivo culposo.
No caso sob exame, as ilicitudes nos procedimentos das licitações eram notórias e de fácil detecção por qualquer gestor familiarizado com a Lei de Licitações, como repetidamente pontuado ao longo deste exame.
Quanto à alegação de responsabilidade do gestor máximo municipal, deve-se reiterar a análise ao norte expendida de que a gestão do SUS no município é de responsabilidade do secretário de saúde, salvo evidências em contrário. 
Quanto a imputação de responsabilidade por atos praticados por subordinados, este Tribunal já assentou que os dirigentes, mesmo quando não praticam diretamente atos ilícitos, podem ser responsabilizados quando caracterizada negligência quanto aos deveres de controle e supervisão hierárquica inerentes à sua função:
Acórdão 2147/2015-TCU-Plenário, Rel. Min. José Mucio Monteiro
Enunciado
A responsabilização de dirigente máximo pode decorrer de significativa desorganização administrativa no órgão ou entidade, o que configura negligência.
Acórdão 583/2019-TCU-Plenário, Rel. Min. Vital do Rêgo
Enunciado
O dirigente máximo de órgão ou entidade da Administração Pública pode ser responsabilizado quando ficar evidenciada falha grave no dever de supervisão dos subordinados, especialmente na condução de procedimentos sujeitos a maior vulnerabilidade, como contratações envolvendo quantias vultosas.
Acórdão 1001/2018-TCU-Primeira Câmara, Rel. Min. Bruno Dantas
Enunciado
O fato de a irregularidade, comissiva ou omissiva, não ter sido praticada diretamente pelo gestor principal, e sim por outros servidores ou por órgão subordinado ao seu, não o exime de responder pela irregularidade, com base na culpa in eligendo ou na culpa in vigilando.
No caso sob exame, o mínimo exigível do administrador seria a adoção de medidas eficazes para observância das normas aplicáveis à liquidação de despesas. Não se poderia esperar que a gestora municipal efetuasse controle minucioso sobre cada despesa na área da saúde, mas sim que exercesse os deveres de controle e supervisão sobre os subordinados para que implantassem controles e rotinas aderentes às normas de regência.
Com suporte nas razões acima expendidas, deve-se concluir que as alegações de defesa da responsável não merecem acatamento, permanecendo caracterizada sua responsabilidade pela configuração do dano ao erário em decorrência dos vícios nas licitações.
Alegações de defesa da Sra. Dênya Cristiane Castôr de Siqueira Freire (CPF: XXX.579.573-XX) 
Aduz que não participou do processamento do Convite 12/2009 e dos Pregões 10/2009 e 17/2009, conduzidos pelo Presidente da CPL, Luiz Carlos Teixeira Freitas. Afirma que agiu, pelo princípio da continuidade administrativa, com vistas a dar seguimento ao certame licitatório, por se tratar de serviço essencial que não poderia sofrer solução de continuidade.
Quanto aos pagamentos a empresas sem comprovação de contraprestação em serviços, afirma que houve suposição indevida de sua participação uma vez que somente teria passado a praticar atos de gestão financeira quando assinou seu cartão de autografo bancário em anexo junto ao Banco do Brasil.
Afirma que não participou dos atos mencionados no relatório relativos a pagamentos sem previa licitação, contratação sem comprovação de execução dos serviços e não utilização de recursos do SUS nas ações de saúde. Portanto, não haveria razão para lhe ser imputada responsabilidade por tais ilícitos.
Sustenta inexistir evidência de dano ao erário, benefício ilícito ou má-fé em sua conduta, circunstância merecedora de ponderação razoável por esta Corte de Contas. A mera assinatura de atos administrativos de gestão, entende, não caracterizaria dolo, uma vez que não estaria obrigada a rever os contratos anteriores à sua nomeação, sendo exigível, tão somente, que desse cumprimento aos pactos vigentes, com base o princípio da administração continuada e da segregação de funções.
Ressalta que os mesmos fatos são objetos da Ação Civil de Improbidade Administrativa nº 0012640-08.2012.4. 01.3700 em curso na 3ª Vara Federal; do Processo nº 1002132-73.2018.4.01.3700 em curso na 1ª Vara Federal Criminal; no Processo nº 319-74.2014.8.10.0049 em trâmite na 2ª Vara Cível da Comarca de Paço do Lumiar/MA, que, inclusive, REJEITOU a denúncia do MPE, de igual teor e forma, com fulcro no art. 395, inciso 1, do CPP, cuja decisão foi chancelada pelo TJ/MA, anexos.
Análise
Imputou-se na responsável, na condição de coordenadora do Fundo Municipal de Saúde de Paço do Lumiar/MA, pagamentos de despesa de pagamento por serviços de fornecimento de alimentações preparadas (marmitex) cuja efetiva prestação ao Município de Paço do Lumiar/MA não restou comprovada.
A defendente também foi citada por pagamentos de despesas, com recursos do Sistema Único de Saúde repassados ao FMS de Município de Paço do Lumiar na modalidade fundo a fundo, para as quais não foi apresentada documentação comprobatória da efetiva execução.
Quanto ao alegado equívoco em sua responsabilização por não ter realizado pagamentos, deve-se observar que se encontram reproduzidos nos autos cópias dos cheques por ela assinados, na condição de coordenadora do Fundo Municipal de Saúde de Paço do Lumiar/MA, para pagamentos de despesas para as quais não foi apresentada documentação comprobatória da efetiva execução (peças 85; 86; 87, p. 1-2, 88, p. 1-10; e 91, 1-70) .
As alegações de que não teve participação nas licitações e contratações vinculadas aos pagamentos impugnados não guarda qualquer pertinência com o ilícito imputado à defendente. Conforme acima explicitado, atribuiu-se à defendente a conduta de efetuar pagamentos sem observar a prévia e regular liquidação de despesas com suporte em documentos hábeis a comprovar o regular fornecimento de bens e serviços vinculados à saúde no município.
Ainda que à defendente não fosse possível detectar os vícios nos processos licitatórios respectivos, deveria ter exigido a comprovação da regular liquidação das despesas mediante documentação apta a atestar a efetiva prestação dos serviços a serem pagos. Ao efetivar pagamentos sem a referida comprovação, incorreu em responsabilidade solidária pelos danos decorrentes da ausência de contraprestação.
Quanto à ausência de prova de dolo em sua conduta ou de locupletamento, deve-se pontuar que, a despeito de não haver elementos probatórios de sua configuração, não constituem requisitos para responsabilização em tomada de contas especial. Nessa linha, há indícios suficientes de atuação culposa da defendente para embasar a responsabilização perante o Controle Externo. 	
A coordenadoras do FMS de Paço do Lumiar atuavam como cogestoras do FMS nos termos do art. 4º, inciso I, da Lei 8.142/1990 e na Lei Complementar 141/2012, art. 22, parágrafo único, inciso I. Na condição de responsáveis pela gestão dos recursos do FMS em Paço do Lumiar, as ex-coordenadoras violaram os deveres de fiscalizar a aplicação dos recursos e detectar que os recursos do fundo estavam sendo aplicados em despesas sem comprovação documental.
Quanto à inexigibilidade de revisão da regularidade de contratos celebrados em gestão anterior, verifica-se que se mostra igualmente impertinente à imputação em debate, uma vez que a conduta ilícita atribuída à responsável não se vincula à ilicitude nas contratações, mas antes em pagamento sem regular liquidação e comprovação de contraprestação para a Administração Municipal.
A alegação de que os mesmos fatos estão sub judice em ações judiciais criminal e civil e que houve rejeição de denúncia pelo Poder Judiciário do Estado do Maranhão não afeta a competência deste Tribunal para formação de juízo sobre as irregularidades e o dano apurado, salvo a existência de sentença absolutória criminal fundada em inexistência do fato ilícito ou negativa de autoria.
Esse juízo funda-se no princípio da independência das instâncias previsto nos arts. 935 do Código Civil, bem como em ampla e cristalizada jurisprudência do Supremo Tribunal Federal (MS 34.420-AgR, Segunda Turma, Rel. Min. Dias Toffoli, DJe de 19/5/2017; RMS 26951-AgR, Primeira Turma, Rel. Min. Luiz Fux, Dje de 18/11/2015; e ARE 841.612-AgR, Segunda Turma, Rel. Min. Cármen Lúcia, DJe de 28/11/2014) e desta Corte de Contas (Acórdão 131/2017-TCU-Plenário, Rel Min. Walton Alencar Rodrigues, 2983/2016-TCU-Plenário, rel. Min. Bruno Dantas, 1663/2021-TCU-Segunda Câmara, Rel. Min. Marcos Bemquerer, dentre muitos outros.) 
Com suporte nas razões acima expendidas, deve-se concluir que as alegações de defesa da responsável não merecem acatamento, permanecendo caracterizada sua responsabilidade pela configuração do dano ao erário em decorrência das irregularidades imputadas.
Alegações de defesa da Sra. Aline Feitosa Teixeira
A responsável foi citada, na condição de secretária municipal de Saúde de Paço do Lumiar/MA, pelas seguintes condutas:
pagamentos com recursos do SUS de despesas pagamento de serviços médicos descritos em Sínteses das Autorizações de Procedimentos de Alto Custo (APAC) para pacientes cuja última evolução seu deu em data anterior a sua validade e para paciente sem a comprovação do atendimento pela inexistência de prontuário.
 realizar, na condição de secretária municipal de Saúde de Paço do Lumiar/MA, pagamentos com recursos do SUS de pagamentos de despesa com serviços de locação de veículos, sem cobertura contratual, sem prévia realização de procedimento licitatório e sem comprovação da efetiva execução dos serviços por parte da empresa prestadora;
 homologar licitação com indícios de fraude e realizar pagamentos com recursos do SUS de pagamentos de despesa com serviços de fornecimento de alimentações preparadas (marmitex) sem prévia liquidação e cuja efetiva prestação ao Município de Paço do Lumiar/MA não restou comprovada;
omitir-se, na condição de secretária municipal de Saúde de Paço do Lumiar/MA, quanto à apresentação de documentação comprobatória das despesas com recursos financeiros do Sistema Único de Saúde repassados ao Município de Paço do Lumiar na modalidade fundo a fundo para as ações e serviços de saúde.
A responsável apresenta, no essencial, alegações de idêntico teor às ofertadas pela Sra. Dênya Cristiane Castôr de Siqueira Freire, acima sintetizadas, relativamente às imputações de irregularidade no processamento do Convite 12/2009 e dos Pregões 16/2009 e 17/2009 e pagamentos sem comprovação da correspondente contraprestação.
Afirma não haver embasamento para imputação de ter assinado cheques e notas de empenho para pagamento de contratos licitatórios vencidos pelo Grupo Rode Construções Ltda., anteriores a novembro/2009, pois somente em 9/11/2009 teria formalizado junto ao Banco do Brasil o registro de assinatura para movimentação das contas do FMS.
Análise
Considerando que as alegações de defesa da Sra. Aline Feitosa Teixeira apresentam, no essencial, o mesmo teor daquelas apresentadas pela Sra. Dênya Cristiane Castôr de Siqueira Freire, deve-se formular juízo de rejeição com base nos argumentos expendidos nos itens 192/202 supra.
Cumpre consignar acerca da alegação de que não poderia ter sido responsabilizada por pagamentos à sociedade empresária Grupo Rode Construções Ltda., que os débitos imputados à defendente são todos posteriores 9/11/2009. Frise-se, ainda, que a realização dos pagamentos questionados se encontra comprovada pelas cópias dos cheques subscritos pela defendente para realização dos pagamentos impugnados (peças 85, p. 1-18; 86; 87; 88, p. 1-4; 89; 90; 91, p. 71-80 e 129-138; e 92 p. 1-70 e 124-133) .
Alegações de defesa do Sr. Rodolfo Meneses Costa (CPF XXX.230.191-XX) 
Entende equivocada sua responsabilização na condição de sócio da empresa Grupo Rode Construções Ltda. uma vez que teria se desligado da sociedade em 19/6/2009. Aduz, igualmente, que se afastou da sociedade empresária Rode Serviços e Comércio Ltda. em 16/6/2009, conforme estaria atestado nas certidões anexas à defesa.
Aponta que o primeiro pagamento à Empresa Grupo Rode Construções impugnado nesta TCE ocorreu em 17/11/2009, data em que já não matinha qualquer vínculo com a referida pessoa jurídica. Aponta a mesma circunstância relativamente aos ilícitos imputados à Rode Serviços e Comércio, evidenciado que não mais era sócio nas datas das ocorrências.
Não obstante, o defendente sustenta que, enquanto atuou como administrador, as referidas sociedades empresárias adimpliram os contratos firmados com a administração pública, bem como cumpriram as obrigações tributárias decorrentes.
Em consequência, pleiteia sua exclusão da presente relação processual em razão da ausência de pressupostos para sua responsabilização.
Análise
O responsável foi citado por utilizar-se, na condição de sócio dirigente das empresas Grupo Rode Construções Ltda. e Rode Serviços e Comércio Ltda., dessas pessoas jurídicas para simular a prestação de serviços ao Município de Paço do Lumiar/MA e obter pagamentos sem a correspondente contraprestação.
O responsável alega que não mais figurava como sócio dos entes empresariais, anexando como comprovação cópias de termos de alteração dos contratos sociais da Grupo Rode Ltda. (peça 250, p. 2-4) Rode Serviços e Comércio Ltda. (peça 251, p. 2-4) , registrados na Junta Comercial do Maranhão, por meio do qual formalizou-se seu desligamento das sociedades em 12/6/2009 e 23/6/2009, respectivamente. 
Consulta à base de dados do Cadastro Nacional de Pessoas Jurídicas da Receita Federal do Brasil confirma a exclusão do Sr. Rodolfo Menezes Costa das referidas sociedades nas datas acima especificadas.
Os múltiplos e convergentes indícios levantados pela auditoria do Denasus demonstram que as sociedades empresárias Grupo Rode Ltda. e Rode Serviços e Comércio Ltda. jamais possuíram qualquer estrutura operacional e, portanto, não poderiam ter participado de licitações ou prestado serviços à municipalidade. A despeito de o responsável ter atuado na constituição das referidas sociedades, restou comprovado que se retirou formalmente antes da prática dos ilícitos sob debate.
Portanto, salvo eventual comprovação de que permaneceu atuando como sócio de fato após seu desligamento, circunstância não comprovada neste feito, não se sustenta sua responsabilização, uma vez que pressupõe atuação dolosa do agente voltada para a utilização da pessoa jurídica para a prática de ilícitos geradores de lesão ao erário.
À vista dessas considerações, deve-se acolher as alegações de defesa do Sr. Rodolfo Menezes Costa para excluí-lo da presente relação processual. 
CONCLUSÃO
Os responsáveis Srs. Glorismar Rosa Venâncio, Carlos Alberto da Silva, Luis Fábio Souza Lima, Wellington do Nascimento,	, Dayana da Silva Feitosa e das pessoas jurídicas Grupo Rode Construções Ltda.-ME e Rode Serviços e Comércio Ltda. foram regularmente citados por este Tribunal, tendo permanecido silentes no prazo fixado para oferta de defesa e não efetuaram o recolhimento dos débitos. A Sra. Vera Lucia Sousa Ramos compareceu aos autos, porém não ofertou alegações de defesa.
Resta caracterizada, portanto, a revelia dos agentes citados quanto às imputações de ilícitos geradores de dano ao erário objeto desta TCE. 
Diante da revelia dos responsáveis acima referidos e inexistindo nos autos elementos que permitam concluir pela ocorrência de boa-fé ou de outros excludentes de culpabilidade em sua conduta, conclui-se que suas contas devem ser julgadas irregulares com a consequente condenação ao ressarcimento do débito. 
Em face da análise promovida nesta instrução, concluiu-se que as alegações de defesa do Sr. Rodolfo Menezes Costa devem ser acolhidas e, consequentemente, cumpre propor sua exclusão da presente relação processual.
Por outro lado, as alegações de defesa interpostas pelos Srs. Karla da Costa Bastos (CPF XXX.820.403-XX) , Aline Feitosa Teixeira (CPF: XXX.350.693-XX) , Dênya Cristiane Castôr de Siqueira Freire (CPF: XXX.579.573-XX) , Ana Nísia Veras Cutrim Ferreira Lima (CPF XXX.661.493-XX) e Luiz Carlos Teixeira Freitas (CPF XXX.685.023-XX) devem ser rejeitadas, uma vez que insuficientes para elidir as irregularidades e as responsabilidades imputadas, com exceção da preliminar de prescrição da pretensão punitiva relativa às irregularidades ocorridas até 18/11/2009, que deve ser acolhida
Os argumentos de defesa tampouco lograram afastar os débitos imputados aos referidos agentes. Ademais, inexistem nos autos elementos que demonstrem sua boa-fé ou a ocorrência de outros excludentes de culpabilidade. Desse modo, suas contas devem, desde logo, ser julgadas irregulares, nos termos do art. 202, § 6º, do Regimento Interno/TCU, procedendo-se à sua condenação ao ressarcimento dos débitos apurados. 
Ante a gravidade das violações aos deveres impostos pela Constituição da República de 1988 e pelas demais normas legais aplicáveis e elevada reprovabilidade das condutas dos responsáveis, cabível a proposição da aplicação aos agentes responsáveis pelas irregularidades vinculadas a dano ao erário da multa prevista no art. 57 da Lei 8.443/1992. 
Reitere-se que se consumou a prescrição da pretensão punitiva de competência deste Tribunal aos ilícitos com data de ocorrência anterior a 18/11/2009 para os responsáveis citados em cumprimento ao despacho do Ministro-Relator Benjamin Zymler exarado na referida data. Não se afigura cabível, portanto, aplicar sanções aos referidos agentes relativas às irregularidades cuja punibilidade se encontra prescrita.
Cabível, finalmente, a proposição de remessa de cópia dos elementos pertinentes ao Ministério Público da União, atendendo, assim, ao disposto no art. 16, § 3º, da Lei 8.443/1992 c/c o art. 209, § 7º, do Regimento Interno/TCU.
PROPOSTA DE ENCAMINHAMENTO
Diante do exposto, submetem-se os autos à consideração superior, propondo ao Tribunal:
 considerar revéis para todos os efeitos os Srs. Glorismar Rosa Venâncio (CPF XXX.995.593-XX) , Carlos Alberto da Silva (CPF XXX.027.833-XX) , Luis Fábio Souza Lima (CPF XXX.465.013-XX) , Wellington do Nascimento (CPF XXX.218.293-XX) , Vera Lucia Sousa Ramos (CPF XXX.775.053-XX	)	, Dayana da Silva Feitosa (CPF XXX.390.683-XX) e as pessoas jurídicas Grupo Rode Construções Ltda.-ME (CNPJ 10.637.144/0001-07) , Rode Serviços e Comércio Ltda. (CNPJ 10.741.466/0001-00) , dando-se prosseguimento ao processo, com fulcro no art. 12, § 3º, da Lei n. 8.443/92;
 acolher as alegações de defesa do Sr. Rodolfo Menezes Costa para excluí-lo da presente relação processual;
 rejeitar as alegações de defesa dos Srs. Karla da Costa Bastos (CPF XXX.820.403-XX) , Aline Feitosa Teixeira (CPF: XXX.350.693-XX) , Dênya Cristiane Castôr de Siqueira Freire (CPF: XXX.579.573-XX) , Ana Nísia Veras Cutrim Ferreira Lima (CPF XXX.661.493-XX) , Luiz Carlos Teixeira Freitas (CPF XXX.685.023-XX) , com exceção, em relação ao último, da preliminar de prescrição da pretensão punitiva relativa às irregularidades ocorridas no exercício de 18/11/2009, que deve ser acolhida;
 com fundamento nos arts. 1º, inciso I; 12, § 3º; 16, inciso III, alíneas "b" e "c"; 19, caput; 23, inciso III, alíneas "b" e "c"; 28, inciso II; da Lei 8.443/1992 c/c os arts. 209, § 7º, e 214, inciso III, alíneas "b" e "c", do Regimento Interno/TCU, que sejam julgadas irregulares as contas dos Srs. Glorismar Rosa Venâncio (CPF XXX.995.593-XX) , Karla da Costa Bastos (CPF XXX.820.403-XX) , Aline Feitosa Teixeira (CPF: XXX.350.693-XX) , Carlos Alberto da Silva (CPF XXX.027.833-XX) , Dênya Cristiane Castôr de Siqueira Freire (CPF: XXX.579.573-XX) , Ana Nísia Veras Cutrim Ferreira Lima (CPF XXX.661.493-XX) , Luiz Carlos Teixeira Freitas (CPF XXX.685.023-XX) , Luis Fábio Souza Lima (CPF XXX.465.013-XX) , titular da firma individual L. F. S. Lima Eventos-ME (CNPJ 09.212.461/0001-00) , , Wellington do Nascimento (CPF XXX.218.293-XX) titular da firma individual Wellington do Nascimento-ME (CNPJ 02.125.889/0001-69) , Vera Lucia Sousa Ramos (CPF XXX.775.053-XX	)	, Dayana da Silva Feitosa (CPF XXX.390.683-XX) e das pessoas jurídicas Grupo Rode Construções Ltda.-ME (CNPJ 10.637.144/0001-07) , Rode Serviços e Comércio Ltda. (CNPJ 10.741.466/0001-00) , condenando-os ao pagamento das quantias a seguir especificadas, com a fixação do prazo de quinze dias, a contar das notificações, para comprovarem, perante o Tribunal (art. 214, inciso III, alínea "a", do Regimento Interno) , o recolhimento da dívida aos cofres do Fundo Nacional de Saúde, atualizada monetariamente e acrescida dos juros de mora, calculados a partir das datas discriminadas, até a data do recolhimento, na forma prevista na legislação em vigor.
	Débito 1:
	Valor histórico (R$) 
	Data de ocorrência

	452,50
	7/4/2010

	416,30
	7/4/2010

	44,55
	7/4/2010

	44,55
	7/4/2010

	190,80
	7/4/2010

	44,55
	7/4/2010

	452,50
	5/8/2010

	190,80
	5/8/2010

	452,50
	5/8/2010

	452,50
	5/8/2010

	452,50
	5/8/2010

	452,50
	5/8/2010

	190,80
	5/8/2010

	190,80
	5/8/2010

	190,80
	5/8/2010

	190,80
	5/8/2010

	190,80
	5/8/2010

	190,80
	5/8/2010

	44,55
	5/8/2010

	44,55
	5/8/2010

	452,50
	5/8/2010

	452,50
	7/4/2010

	44,55
	7/4/2010

	44,55
	7/4/2010

	452,50
	7/4/2010

	452,50
	7/4/2010

	452,50
	7/4/2010

	416,30
	7/4/2010

	190,80
	7/4/2010

	190,80
	7/4/2010

	416,30
	7/4/2010

	44,55
	7/4/2010

	190,80
	7/4/2010

	190,80
	5/8/2010

	190,80
	5/8/2010

	44,55
	5/8/2010

	44,55
	5/8/2010

	452,50
	5/8/2010

	452,50
	5/8/2010

	452,50
	5/8/2010

	44,55
	5/8/2010

	44,55
	5/8/2010

	Responsáveis Solidários: 
Glorismar Rosa Venancio (CPF XXX.995.593-XX) e Aline Feitosa Teixeira (CPF: XXX.350.693-XX) 
Débito 2:
	Valor histórico (R$) 
	Data de ocorrência

	293.332,33
	18/9/2009

	4.583,31
	8/10/2009

	7.638,86
	8/10/2009

	114.240,00
	1/10/2009

	2.975,00
	8/10/2009

	1.785,00
	8/10/2009

	70.312,00
	19/10/2009

	Responsáveis Solidários: Glorismar Rosa Venancio, CPF: XXX.995.593-XX, Karla da Costa Bastos (CPF XXX.820.403-XX) , Dênya Cristiane Castôr de Siqueira Freire (CPF: XXX.579.573-XX) , Luiz Carlos Teixeira Freitas (CPF XXX.685.023-XX) e Wellington do Nascimento (CPF XXX.218.293-XX) , titular da Pro-Audio Locações e Eventos, (CNPJ 02.125.889/0001-69) .
Débito 3:
	
	Valor histórico (R$) 
	Data de ocorrência

	47.281,50
	27/11/2009

			Responsáveis Solidários: Glorismar Rosa Venancio, CPF: XXX.995.593-XX, Aline Feitosa Teixeira (CPF: XXX.350.693-XX) , Dênya Cristiane Castôr de Siqueira Freire (CPF: XXX.579.573-XX) , Luiz Carlos Teixeira Freitas (CPF XXX.685.023-XX) e Luis Fábio Souza Lima (CPF XXX.465.013-XX) , titular da L. F. S. Lima Eventos - Máxima Projeções - Locações e Eventos (CNPJ 09.212.461/0001-00) :
	Responsáveis Solidários: 
Débito 4:
	Valor histórico (R$) 
	Data de ocorrência

	44.850,00
	17/11/2009

	41.934,75
	24/12/2009

	2.242,50
	12/3/2010

	672,75
	12/3/2010

	41.934,75
	29/1/2010

	41.934,75
	16/3/2010

	Glorismar Rosa Venancio (CPF XXX.995.593-XX) :
Aline Feitosa Teixeira (CPF: XXX.350.693-XX) , Dênya Cristiane Castôr de Siqueira Freire (CPF: XXX.579.573-XX) , Grupo Rode Construções Ltda (CNPJ 10.637.144/0001-07) , Dayana da Silva Feitosa (CPF XXX.390.683-XX) e Rodolfo Meneses Costa (CPF XXX.230.191-XX) :
Débito 5:
	Valor histórico (R$) 
	Data de ocorrência

	8.621,10
	17/11/2009

	13.038,60
	4/12/2009

	9.207,00
	12/2/2010

	9.281,40
	23/2/2010

	11.411,10
	12/3/2010

	18.228,00
	12/3/2010

	13.187,40
	7/4/2010

	8.091,00
	7/4/2010

	6.696,00
	23/4/2010

	13.113,00
	23/4/2010

	8.091,00
	3/5/2010

	15.112,50
	3/5/2010

Responsáveis solidários: 	Glorismar Rosa Venancio (CPF XXX.995.593-XX) , Aline Feitosa Teixeira (CPF: XXX.350.693-XX) , Dênya Cristiane Castôr de Siqueira Freire (CPF: XXX.579.573-XX) , Luiz Carlos Teixeira Freitas (CPF XXX.685.023-XX) , Rode Serviços e Comércio Ltda. (CNPJ 10.741.466/0001-00) , Vera Lucia Sousa Ramos (CPF XXX.775.053-XX	) , Dayana da Silva Feitosa (CPF XXX.390.683-XX) e Rodolfo Meneses Costa (CPF XXX.230.191-XX) :
Débito 6:
	Valor histórico (R$) 
	Data de ocorrência

	1.956,35
	27/2/2009

	20.426,30
	27/2/2009

	3.618,80
	9/3/2009

	17.814,74
	9/3/2009

	10.742,28
	9/3/2009

	6.615,00
	9/3/2009

	12.280,88
	10/3/2009

	36.607,48
	10/3/2009

	43.901,41
	10/3/2009

	357,58
	11/3/2009

	357,58
	11/3/2009

	14.443,86
	12/3/2009

	13.099,09
	20/3/2009

	29.004,21
	20/3/2009

	19.863,00
	25/3/2009

	3.529,00
	31/03/2009

	12.371,94
	8/4/2009

	5.623,61
	14/4/2009

	1.687,07
	14/4/2009

	1.250,00
	14/4/2009

	3.638,95
	30/4/2009

	727,78
	30/4/2009

	17.258,87
	30/4/2009

	2.513,75
	30/4/2009

	1.137,30
	30/4/2009

	21.988,92
	4/6/2009

	38.165,05
	12/6/2009

Responsáveis solidários: Glorismar Rosa Venancio (CPF XXX.995.593-XX) , Carlos Alberto da Silva (CPF XXX.027.833-XX) e Dênya Cristiane Castôr de Siqueira Freire (CPF: XXX.579.573-XX) :	
Débito 7:
	Valor histórico (R$) 
	Data de ocorrência

	3.028,29
	23/7/2009

	4.035,82
	31/7/2009

	18.662,50
	31/7/2009

	4.309,32
	31/7/2009

	16.739,64
	31/7/2009

	7.185,66
	31/7/2009

	4.512,81
	31/7/2009

	1.313,06
	31/7/2009

	1.558,58
	31/7/2009

	3.228,07
	31/7/2009

	573,55
	31/7/2009

	2.730,55
	31/7/2009

	2.529,86
	31/7/2009

	7.598,91
	7/8/2009

	4.667,95
	7/8/2009

	9.208,00
	24/8/2009

	93.912,15
	1/10/2009

	4.309,05
	1/10/2009

	7.638,86
	8/10/2009

	4.583,31
	8/10/2009

	2.975,00
	8/10/2009

	1.785,00
	8/10/2009

	1.000,00
	8/10/2009

	1.000,00
	19/10/2009

	3.562,85
	19/10/2009

	72.503,41
	23/10/2009

	9.604,40
	23/10/2009

	74.899,18
	23/10/2009

	4.309,05
	23/10/2009

	7.932,11
	23/10/2009

	7.006,25
	23/10/2009

Responsáveis solidários: Glorismar Rosa Venancio (CPF XXX.995.593-XX) , Karla da Costa Bastos (CPF XXX.820.403-XX) e Dênya Cristiane Castôr de Siqueira Freire (CPF: XXX.579.573-XX) 
Débito 8:
	Valor histórico (R$) 
	Data de ocorrência

	77.224,50
	13/11/2009

	69.512,00
	16/11/2009

	56.734,00
	18/11/2009

	3.000,00
	9/12/2009

	3.000,00
	9/12/2009

	7.365,60
	21/12/2009

	1.000,00
	22/12/2009

	7.906,99
	29/12/2009

	14.989,81
	29/12/2009

	9.916,51
	29/12/2009

	4.615,31
	29/12/2009

	58.673,55
	29/12/2009

	1.000,00
	29/12/2009

	1.600,00
	29/12/2009

	437,15
	29/12/2009

	437,15
	29/12/2009

	437,15
	29/12/2009

	21.514,81
	30/12/2009

	89.414,03
	30/12/2009

	102.348,46
	30/12/2009

	22.606,88
	30/12/2009

	84.331,90
	30/12/2009

	18.592,56
	30/12/2009

	92.962,80
	30/12/2009

	1.000,00
	30/12/2009

	11.800,17
	30/12/2009

	9.404,15
	30/12/2009

	21.850,00
	14/1/2010

	6.621,60
	28/1/2010

	81.560,80
	4/2/2010

	24.198,30
	4/2/2010

	84.812,37
	4/2/2010

	6.831,08
	12/2/2010

	40.552,50
	12/2/2010

	93.336,18
	12/2/2010

	11.291,05
	12/2/2010

	11.633,00
	4/3/2010

	9.760,00
	4/3/2010

	102.400,00
	4/3/2010

	77.879,78
	4/3/2010

	9.625,50
	5/3/2010

	5.117,60
	12/3/2010

	7.012,50
	12/3/2010

	474,98
	15/3/2010

	617,48
	15/3/2010

	2.139,28
	15/3/2010

	2.242,50
	18/3/2010

	672,75
	18/3/2010

	10.192,80
	24/3/2010

	103.005,28
	30/3/2010

	22.190,08
	30/3/2010

	104.092,53
	30/3/2010

	11.633,00
	30/3/2010

	9.760,00
	30/3/2010

	120.596,78
	30/3/2010

	23.296,63
	30/3/2010

	3.338,28
	7/4/2010

	6.760,00
	7/4/2010

	2.457,72
	28/4/2010

	5.596,13
	28/4/2010

	1.635,00
	7/4/2010

	1.115,00
	7/4/2010

	2.665,00
	7/4/2010

	7.880,00
	7/4/2010

	42.159,00
	16/4/2010

	36.851,07
	9/4/2010

	3.189,60
	19/4/2010

	737,31
	27/4/2010

	1.678,83
	27/4/2010

	2.774,50
	29/4/2010

	117.944,85
	3/5/2010

	20.475,40
	3/5/2010

	102.643,52
	3/5/2010

	89.893,85
	3/5/2010

	23.185,28
	3/5/2010

	9.760,00
	3/5/2010

	11.633,00
	3/5/2010

	48.139,00
	4/5/2010

Responsáveis Solidários: Glorismar Rosa Venancio (CPF XXX.995.593-XX) , Aline Feitosa Teixeira (CPF XXX.350.693-XX) e Dênya Cristiane Castôr de Siqueira Freire (CPF: XXX.579.573-XX) 
Débito 9:
	Valor histórico (R$) 
	Data

	2.280,00
	27/5/2010

	117.358,84
	1/6/2010

	23.216,56
	1/6/2010

	4.424,00
	1/6/2010

	4.376,00
	1/6/2010

	85.216,07
	1/6/2010

	64.432,34
	1/6/2010

	28.135,60
	1/6/2010

	20.240,80
	1/6/2010

	960,00
	1/6/2010

	1.221,76
	1/6/2010

	97.834,79
	1/6/2010

	36.408,30
	2/6/2010

	380,05
	9/6/2010

	380,15
	9/6/2010

	120,00
	10/6/2010

	3.392,78
	10/6/2010

	45.301,66
	17/6/2010

Responsáveis Solidários: Glorismar Rosa Venancio (CPF XXX.995.593-XX) , Aline Feitosa Teixeira (CPF XXX.350.693-XX) e Ana Nísia Veras Cutrim Ferreira Lima (CPF XXX.661.493-XX) 
 aplicar aos Srs. Glorismar Rosa Venâncio (CPF XXX.995.593-XX) , Karla da Costa Bastos (CPF XXX.820.403-XX) , Aline Feitosa Teixeira (CPF: XXX.350.693-XX) , Carlos Alberto da Silva (CPF XXX.027.833-XX) , Dênya Cristiane Castôr de Siqueira Freire (CPF: XXX.579.573-XX) , Ana Nísia Veras Cutrim Ferreira Lima (CPF XXX.661.493-XX) , Luiz Carlos Teixeira Freitas (CPF XXX.685.023-XX) , Luis Fábio Souza Lima (CPF XXX.465.013-XX) , Wellington do Nascimento (CPF XXX.218.293-XX) , Vera Lucia Sousa Ramos (CPF XXX.775.053-XX	)	, Dayana da Silva Feitosa (CPF XXX.390.683-XX) e às pessoas jurídicas Grupo Rode Construções Ltda.-ME (CNPJ 10.637.144/0001-07) , Rode Serviços e Comércio Ltda. (CNPJ 10.741.466/0001-00) a multa prevista no art. 57 da Lei 8.443/1992 c/c o art. 267 do Regimento Interno, com a fixação do prazo de quinze dias, a contar da notificação, para comprovar, perante o Tribunal (art. 214, inciso III, alínea "a", do Regimento Interno) , o recolhimento da dívida aos cofres do Tesouro Nacional, atualizada monetariamente desde a data do acórdão que vier a ser proferido até a do efetivo recolhimento, se for paga após o vencimento, na forma da legislação em vigor;
 autorizar, desde logo, nos termos do art. 28, inciso II, da Lei 8.443/1992 c/c o art. 219, inciso II, do RI/TCU, a cobrança judicial da dívida caso não atendidas as notificações;
 autorizar, desde logo, com fundamento no art. 26, da Lei 8.443/1992 c/c o art. 217, do Regimento Interno do TCU, caso seja do interesse dos acima nominados responsáveis, o parcelamento da dívida em até 36 parcelas, incidindo, sobre cada uma, os encargos legais devidos, sem prejuízo de alertá-la de que, caso opte por essa forma de pagamento, a falta de comprovação do recolhimento de qualquer parcela implicará o vencimento antecipado do saldo devedor, nos termos do art. 26, parágrafo único, e 59, da Lei 8.443/1992 c/c o art. 217, § 2º, do Regimento Interno do TCU; e
 encaminhar cópia da deliberação ao Procurador-Chefe da Procuradoria da República no Estado do Maranhão, nos termos do § 3º do art. 16 da Lei 8.443/1992 c/c o § 7º do art. 209 do Regimento Interno do TCU, para adoção das medidas que entender cabíveis; e comunicar-lhe que o relatório e o voto que a fundamentarem podem ser acessados por meio do endereço eletrônico www.tcu.gov.br/acordaos e que, caso haja interesse, o Tribunal pode enviar-lhe cópia desses documentos sem qualquer custo;"
2.	O Ministério Público junto ao TCU manifestou-se parcialmente de acordo com a proposta da unidade técnica. Transcrevo parecer do Parquet:
"Trata-se de tomada de contas especial (TCE) instaurada pelo Fundo Nacional de Saúde (FNS) em razão de irregularidades verificadas na aplicação de recursos do Sistema Único de Saúde (SUS) , transferidos na modalidade "fundo a fundo" ao Fundo Municipal de Saúde do Município de Paço do Lumiar - MA, nos exercícios de 2009 e 2010.
As irregularidades verificadas na execução dos recursos do SUS que motivaram a instauração desta TCE foram constatadas no âmbito de auditoria realizada pelo Departamento Nacional de Auditoria do SUS (Denasus) , na Secretaria Municipal de Saúde de Paço do Lumiar - MA, no exercício de 2010. Os resultados dos trabalhos foram registrados no Relatório de Auditoria 10398/2010 MS/Segep/Denasus (peça 1, p. 5- 369 e peça 2, p. 4-131) 
Com fundamento na aduzida fiscalização, no relatório de TCE (peça 3, p. 62-68) , o tomador de contas concluiu pela ocorrência de dano ao erário no valor original de R$ 4.476.682,92. A responsabilidade pelo ressarcimento do débito foi atribuída, solidariamente, às Sras. Aline Feitosa Teixeira, Karla da Costa Bastos, Dênya Cristiane Castor de Siqueira Freire e Ana Nísia Veras Cutrim Ferreira Lima (sendo as duas primeiras Secretárias Municipais de Saúde e as duas últimas Coordenadoras do FNS) e ao Sr. Carlos Alberto da Silva (Secretário Municipal de Saúde) .
No âmbito do TCU, após a realização de medidas saneadoras inaugurais, direcionadas ao Denasus e ao Banco do Brasil, a então Secretaria de Controle Externo no Estado do Maranhão (Secex-MA) concluiu que a responsabilidade pelas irregularidades verificadas e, consequentemente, pelo valor do débito apurado deveria recair sobre a Sra. Glorismar Rosa Venâncio, ex-prefeita municipal, de forma solidária com as empresas Grupo Rode Construções Ltda., L.F.S. Lima Eventos (Máxima Projeções Locações e Eventos) e Wellington do Nascimento (Pró-Áudio Locações e Eventos, peça 20) .
Em minha primeira intervenção nestes autos, após ter tomado ciência acerca de notícias que faziam referência a ações judiciais que tratavam das mesmas irregularidades em exame nesta TCE, por entender que havia fortes indícios de envolvimento de outros agentes públicos na configuração dos ilícitos que ensejaram o dano ao erário, chamei atenção para a necessidade de se promoverem medidas saneadoras para, em seguida, se fosse o caso, efetuar a reavaliação da responsabilização inicialmente promovida pela Secex-MA (peça 57) . A aduzida proposta foi acolhida por Vossa Excelência por meio do Despacho constante da peça 58, tendo o processo sido restituído à unidade técnica para a adoção das providências alvitradas.
Com fundamento nos elementos apresentados em resposta às novas diligências empreendidas, a Secretaria de Controle Externo de Tomada de Contas Especial (Secex-TCE) , unidade técnica atualmente responsável pela instrução processual, procedeu à renovação das citações. Além da ex-prefeita e das empresas que já haviam sido citadas, foram instados a se manifestar sobre as falhas em apuração outros gestores municipais - ocupantes, à época da ocorrência dos fatos, dos cargos de secretário municipal de saúde, coordenador do FNS e pregoeiro -, como também os sócios das empresas responsáveis pelo fornecimento dos bens e/ou prestação dos serviços para os quais foram constatadas irregularidades.
Após a análise das alegações de defesa apresentadas pelos responsáveis que atenderam ao chamamento do Tribunal, a Secex-TCE propôs, resumidamente, em pronunciamentos convergentes (peças 268, p. 23-26; 269; e 270) :  
considerar revéis os responsáveis que não se manifestaram quanto às irregularidades que lhes foram imputadas;
acolher as alegações de defesa ofertadas pelo Sr. Rodolfo Meneses Costa (Sócio Dirigente da Grupo Rode Construções Ltda.) ; 
rejeitar as alegações de defesa apresentadas pelos demais responsáveis;
com exceção do Sr. Rodolfo Meneses Costa, julgar irregulares as contas responsáveis e condená-los ao ressarcimento dos respectivos valores de débito apurados em razão das irregularidades cometidas, de forma solidária e proporcional à participação de cada um na ocorrência do prejuízo ao erário; e 
aplicar aos responsáveis a multa prevista no art. 57 da Lei 8.443/1992;
Manifesto-me, em essência, de acordo com deslinde alvitrado pela unidade técnica, embora considere que a proposta de encaminhamento elaborada comporte alguns aprimoramentos pontuais, os quais serão propostos ao final deste parecer.
Conforme se constata a partir da leitura do Relatório de Auditoria 10398/2010, emitido pelo Denasus, foram cometidas graves irregularidades na aplicação dos recursos descentralizados pelo FNS ao Município de Paço do Lumiar - MA, nos exercícios de 2009 e 2010, entre as quais merecem destaque:
cobrança de Autorização de Procedimentos de Alto Custo (Apac) para pacientes cujos prontuários eram inexistentes, o que inviabilizou a comprovação do efetivo atendimento;
utilização de recursos financeiros do Bloco de Atenção Básica para o pagamento de serviços de cerimonial, de locação de veículos e de outras despesas não relacionadas às ações de saúde;
utilização de recursos financeiros do Bloco da Média e Alta Complexidade e de Atenção Básica para o pagamento de alimentações preparadas (marmitex) , item que não se insere no contexto das ações de saúde;
ausência de documentação comprobatória das despesas com recursos financeiros repassados para as ações e serviços de saúde no período de janeiro de 2009 a junho de 2010; 
não comprovação da prestação dos serviços e/ou do fornecimento dos bens custeados com os recursos federais; e 
constatação de diversas irregularidades nos processos licitatórios realizados para a contratação dos aduzidos bens e serviços.
A meu ver, o delineamento de responsabilidades neste processo foi efetuado de forma apropriada. Os agentes municipais implicados foram os responsáveis pela gestão e aplicação irregular dos recursos federais. Por seu turno, as empresas contratadas receberam por serviços e bens cuja execução e fornecimento não foram efetivamente comprovados. Ademais, por meio da atuação de seus respectivos sócios, essas empresas concorreram, de forma direta, para a ocorrência das irregularidades e, consequentemente, do dano. Verificou-se sua participação ativa nas fraudes aos procedimentos licitatórios, por intermédio da apresentação de atestados falsos de capacidade técnica, de certidões inidôneas, etc.
Consoante registrou a Secex-TCE, os elementos constantes dos autos, em especial as apurações levadas a efeito pelo Denasus, permitem concluir que a existência de algumas dessas sociedades empresárias era puramente formal, como também que elas não dispunham de capacidade operacional para a execução dos contratos, constituindo-se em meras empresas de fachada, utilizadas por seus sócios para desviar os recursos do SUS. 
Em consonância com a Secex-TCE, considero que somente as alegações de defesa oferecidas pelo Sr. Rodolfo Meneses Costa (trazido aos autos em razão de ser Sócio Dirigente da Grupo Rode Construções Ltda.) devam ser acolhidas, na medida em que os elementos apresentados lograram comprovar ter ele se desligado da direção da empresa antes da prática dos ilícitos em análise nesta TCE.  Para os demais responsáveis, avalio pertinente a proposta de julgamento pela irregularidade das contas, e da consequente condenação em débito, oferecida pela unidade instrutiva.
Ainda em relação ao Sr. Rodolfo Meneses Costa, verifico que, a despeito de ter concluído pelo acolhimento de suas alegações de defesa, a Secex-TCE não se manifestou conclusivamente quanto ao mérito de suas contas, tendo inclusive o incluído, equivocadamente, como responsável solidário pelo ressarcimento de algumas parcelas de débito consignadas na sessão "Proposta de Encaminhamento" da instrução de mérito.
Para finalizar, dissinto do entendimento firmado pela Secex-TCE acerca da incidência da prescrição da pretensão punitiva do TCU no caso vertente. Em razão de reputar que as datas da efetiva realização dos pagamentos irregulares deveriam ser utilizadas como marco inicial para a contagem do prazo prescricional (segundo critérios firmados no Acórdão 1441/2016-TCU-Plenário) , concluiu a unidade técnica que estariam prescritas, para fins de aplicação de sanções, as irregularidades ocorridas até 18/11/2009, tendo em vista que a citação dos responsáveis foi autorizada em 18/11/2019.
Ocorre, porém, que, em consonância com o que preceitua o enunciado do Acórdão 11930/2020-TCU-Segunda Câmara, da relatoria do Ministro Marcos Bemquerer, avalio que "nos casos de não comprovação da regular aplicação de recursos federais repassados mediante transferências fundo a fundo", como o que se examina nesta TCE, "a data limite para entrega da prestação de contas final ou a data da efetiva entrega antecipada assinala o marco inicial da contagem do prazo de prescrição da pretensão punitiva do TCU"  (grifamos) .
Com relação ao prazo final para a prestação de contas dos recursos em exame neste caso concreto, prevê o artigo 32 da Portaria GSM 204/2007 que "a comprovação da aplicação dos recursos repassados pelo Fundo Nacional de Saúde aos fundos de saúde dos [...] Municípios far-se-á [...] mediante relatório de gestão, que deve ser elaborado anualmente e aprovado pelo respectivo Conselho de Saúde". Por seu turno, ao regulamentar questões atinentes ao relatório de gestão supramencionado, a Portaria 3.332/2006/GM, vigente à época da ocorrência dos fatos, em seu artigo 4º, § 5º, definiu que o referido documento "deve ser submetido à apreciação e aprovação do Conselho de Saúde respectivo até o final do primeiro trimestre do ano subsequente" (grifamos) .
Dessa forma, como os dispêndios irregulares constatados neste processo foram realizados por meio da utilização dos recursos transferidos pelo FNS ao Município de Paço do Lumiar - MA, na modalidade "fundo a fundo", nos exercícios de 2009 e 2010, os prazos finais para a apresentação das respectivas prestações de contas expiraram em 31/3/2010 e 31/3/2011, concernentes ao final do primeiro trimestre dos anos subsequentes àqueles em que os recursos foram descentralizados.
À vista disso, em discordância com a unidade instrutiva, concluo que não está caracterizada nos autos a prescrição da pretensão punitiva do TCU. Conforme visto, as irregularidades que ensejaram a condenação dos responsáveis concretizaram-se no final do primeiro trimestre dos anos de 2010 e 2011 (prazo final para prestação de contas) , enquanto a realização das citações foi autorizada em 18/11/2019 (peça 152) , antes, portanto, do interregno de dez anos previsto no artigo 205 do Código Civil e utilizado como parâmetro no já referenciado Acórdão 1441/2016-TCU-Plenário. Por esse motivo, não vislumbro óbices para que este Tribunal inflija, aos responsáveis, as penalidades que considerar cabíveis.
Diante do exposto, em razão de inexistirem nos autos elementos aptos a elidir as irregularidades constatadas, anuo ao desfecho sugerido pela unidade técnica para este processo, sem prejuízo de que sejam efetuados os ajustes que proponho a seguir:
excluir o Sr. Rodolfo Meneses Costa da relação processual; e
suprimir o nome do Sr. Rodolfo Meneses Costa da relação de responsáveis solidários pelo ressarcimento das parcelas de débito de números 4 e 5, registradas na alínea "d" do parágrafo 229 da instrução de mérito (peça 268, p. 34-35) ."
É o relatório.

Carlos Armando Alves Serejo (OAB/MA 6.921), Frederico de Sousa Almeida Duarte (OAB/MA n. 11.681), Sebastião Moreira Maranhão Neto (OAB/MA n. 6.297), Raimundo Bogéa Júnior (OAB/MA 4.726) e Thaynara Costa O. A. Teixeira (OAB/MA 13.525).

Procurador Sergio Ricardo Costa Caribé.

TOMADA DE CONTAS ESPECIAL. FUNDO NACIONAL DE SAÚDE. IRREGULARIDADES NA APLICAÇÃO DE RECURSOS DO SISTEMA ÚNICO DE SAÚDE TRANSFERIDOS AO FUNDO MUNICIPAL DE SAÚDE DE PAÇO DO LUMIAR/MA NOS EXERCÍCIOS DE 2009 E 2010. PAGAMENTO DE SERVIÇOS MÉDICOS NÃO COMPROVADOS E SEM O PRONTUÁRIO. DESPESA COM SERVIÇOS DE LOCAÇÃO DE VEÍCULOS SEM COBERTURA CONTRATUAL, SEM PRÉVIA REALIZAÇÃO DE PROCEDIMENTO LICITATÓRIO E SEM COMPROVAÇÃO DA EFETIVA EXECUÇÃO DOS SERVIÇOS. PAGAMENTOS IRREGULARES POR SERVIÇOS NÃO COMPROVADOS DE FORNECIMENTO DE ALIMENTAÇÕES PREPARADAS. PAGAMENTOS PELA PRESTAÇÃO DE SERVIÇOS NÃO COMPROVADOS DE CERIMONIAL. FRAUDES NOS DOCUMENTOS APRESENTADOS PELAS CONTRATADAS. AUSÊNCIA DE VINCULAÇÃO DAS DESPESAS PAGAS COM AÇÕES E SERVIÇOS DE SAÚDE NO ÂMBITO DO SUS. CITAÇÃO DAS SECRETÁRIAS MUNICIPAIS DOS GESTORES DO FUNDO MUNICIPAL DE SAÚDE, DO PREGOEIRO, DAS EMPRESAS CONTRATADAS E DOS ADMINISTRADORES DELAS. REVELIA DE ALGUNS. REJEIÇÃO DAS ALEGAÇÕES DE DEFESA DOS DEMAIS, À EXCEÇÃO DE UM SÓCIO QUE SE DESLIGOU ANTES DAS IRREGULARIDADES. CONTAS IRREGULARES. DÉBITO. MULTAS. CIÊNCIA.

TOMADA DE CONTAS ESPECIAL (TCE)

Secretaria de Controle Externo de Tomada de Contas Especial (SecexTCE).

Trata-se de tomada de contas especial (TCE) instaurada pelo Fundo Nacional de Saúde (FNS) em razão de irregularidades na aplicação de recursos do Sistema Único de Saúde (SUS) repassados na modalidade "fundo a fundo" ao Fundo Municipal de Saúde de Paço do Lumiar/MA, nos exercícios de 2009 e 2010.
2.	Os apontamentos nasceram de auditoria realizada pelo Departamento Nacional de Auditoria do SUS (Denasus) , que fiscalizou o município mencionado nos meses de agosto e setembro de 2010. Observou-se a não comprovação da boa e regular aplicação de R$ 4.476.682,92, pelos motivos que passo a expor na sequência. 
3.	A primeira constatação decorre da identificação de autorizações de procedimentos de alto custo para pacientes sem acompanhamento médico posterior, ou seja, quando da realização das despesas, não se tem evidências de que os assistidos, de fato, frequentavam o hospital. Além disso, os fiscais não localizaram os prontuários de treze cidadãos, o que impede a verificação da necessidade do gasto e, principalmente, da coerência do procedimento com o quadro clínico dos supostos favorecidos. Tais irregularidades ocasionaram a impugnação de R$ 10.598,90. 
4.	Essa falha foi imputada à ex-prefeita Glorismar Rosa Venâncio (gestão 2009/2012) e à secretária municipal de saúde Aline Feitosa Teixeira, signatária dos pagamentos, que exerceu o cargo de 4/11/2009 a 27/9/2010. 
5.	Houve a utilização de recursos do SUS para a contratação da empresa L. F. S. Lima Eventos para prestação de serviço de cerimonial, ao preço de R$ 494.866,50 (Pregão 10/2009) . Ao avaliar o processo administrativo, foram encontrados graves problemas: i) desvio de finalidade; ii) a vencedora do certame apresentou três atestados de capacidade técnica falsos (os supostos emissores não confirmaram os atestados) ; iii) não há comprovação da efetiva execução dos serviços; iv) não foi designada equipe de apoio ao pregoeiro, como ordena o art. 3°, IV, da Lei 10.520/2002; v) não consta do procedimento a justificativa para a contratação, violando o disposto no art. 3°, I e III, da Lei 10.520/2002; vi) não houve publicação de aviso em jornal de grande circulação, como previsto pelo art. 4º, I, da Lei 10.520/2002, nem na Internet, como previsto no art. 11, I, "c", do Decreto 3.555/2000; e vii) não foi elaborado o termo de referência com a indicação do objeto de forma precisa, suficiente e clara, como exige o art. 3°, II, da Lei 10.520/2002.
6.	 Imputou-se a responsabilidade solidária pelo débito de R$ 494.866,50 à ex-prefeita Glorismar Rosa Venâncio, por omitir-se quanto aos deveres de controle e supervisão em face da realização de pagamentos com recursos do SUS; à Secretária de Saúde Karla da Costa Bastos (exerceu o cargo de 23/6/2009 a 4/11/2009) , por homologar o Pregão 10/2019, contendo evidências de ilegalidades e fraude que viciaram as contratações dele decorrente, e por realizar os pagamentos; à coordenadora do Fundo Municipal de Saúde Dênya Cristiane Castôr de Siqueira Freire, por assinar os cheques; ao pregoeiro Luiz Carlos Teixeira Freitas; e ao empresário individual Luís Fábio Souza Lima, titular da L. F. S. Lima Eventos.
7.	A prefeitura realizou o Convite 12/2009 para contratação do serviço de apoio a evento de divulgação das metas a serem alcançadas pela Secretaria de Saúde, sagrando-se vencedora a empresa Pro-Áudio Locações e Eventos, pelo valor total de R$ 75.200,00. Constataram-se as seguintes irregularidades: i) ausência de comprovação da efetiva execução dos serviços e falta da liquidação das despesas; ii) duas empresas convidadas mantinham vínculos entre si (o administrador da Pro-Áudio Locações e Eventos era contador e representante da L. F. S. Lima Eventos) ; iii) as certidões da dívida ativa da União apresentadas pelas três convidadas (Pro-Áudio Locações e Eventos, L.F.S. Lima Eventos e Visão e Perfil - Assessoria, Eventos e Serviços Ltda.) eram inidôneas, pois não haviam sido emitidas para essas empresas; e iv) não houve publicação do contrato assinado, em desacordo com o parágrafo único do art. 61 da Lei 8.666/93.
8.	Por um equívoco, a unidade técnica impugnou apenas R$ 47.281,50, imputando a responsabilidade solidária à ex-prefeita Glorismar Rosa Venâncio, por omitir-se quanto aos deveres de controle e supervisão em face da realização de pagamentos com recursos do SUS; à secretária municipal de saúde Aline Feitosa Teixeira e à coordenadora do Fundo Municipal de Saúde Dênya Cristiane Castôr de Siqueira Freire, por assinarem conjuntamente os cheques; ao responsável pela dispensa de licitação (Luiz Carlos Teixeira Freitas) ; e ao empresário individual Wellington do Nascimento, titular da Pro-Áudio Locações e Eventos.
9.	Foram utilizados R$ 173.569,50, oriundos do SUS/Atenção Básica, com pagamentos de serviços de locação de veículos, sem cobertura de contrato, sem prévia realização do procedimento licitatório, sem comprovação da efetiva execução dos serviços e sem a regular liquidação das despesas. Além de ser desconhecida das pessoas que prestam serviços de transporte à secretaria de saúde de Paço do Lumiar/MA, a empresa contratada (Grupo Rode Construções Ltda.) não foi localizada no endereço informado na nota fiscal e na junta comercial. No local, o morador/proprietário afirmou aos fiscais do Denasus que residia há dezoito anos lá e que, nesse período, jamais alugou o imóvel para fins comerciais.
10.	A irregularidade foi atribuída à ex-prefeita Glorismar Rosa Venâncio, por omitir-se quanto aos deveres de controle e supervisão em face da realização de pagamentos com recursos do SUS; à Secretária de Saúde Aline Feitosa Teixeira e à coordenadora do Fundo Municipal de Saúde Dênya Cristiane Castôr de Siqueira Freire, por autorizarem os pagamentos; à empresa Grupo Rode Construções Ltda.; e aos sócios dessa empresa (Dayana da Silva Feitosa e Rodolfo Meneses Costa) . 
11. 	A prefeitura realizou o Pregão 17/2009 para contratação de empresa especializada no fornecimento de 16.150 refeições prontas (marmitex) , sagrando-se vencedora a empresa Rode Serviços e Comércio Ltda., única participante. A contratada possui sócios em comum com o Grupo Rode Construções Ltda., não foi localizada no endereço fornecido à junta comercial e não possuía atestados comprovando o desempenho pretérito de atividades de tamanha magnitude (apresentou apenas duas notas fiscais, de números 001 e 002, em que comprova fornecimento de 190 e 120 refeições prontas, respectivamente) . Além disso,  não há indícios de que o serviço tenha sido prestado. 
12.	A Secretaria de Saúde não justificou a necessidade daquela quantidade, nem apresentou a relação dos beneficiados. A despeito disso, os fiscais compararam as informações constantes das notas fiscais emitidas pela contratada com as informações prestadas por servidores municipais. Por exemplo, enquanto a empresa afirmou ter entregado 9.997 refeições ao Centro de Atendimento Psicossocial (CAPS) , durante 78 dias úteis, o que daria uma média diária de 128,17 marmitex, a coordenadora daquela unidade informou que a quantidade de almoços solicitados, por dia, variava entre 35 e 40. A meu ver, essa diferença explica o motivo de as notas fiscais não terem sido atestadas (liquidadas) . 
13.	Impugnou-se, portanto, o dispêndio de R$ 134.078,10 (de um total de R$ 166.503,60 gastos) . 
14.	Ainda sobre o Pregão 17/2009, o preço de referência utilizado na licitação foi obtido por meio de uma cotação de preços junto à empresa Nipponflex, cuja atividade empresarial, desempenhada em Maringá/PR, consiste na venda de colchões. Se não bastasse, foram encontrados os seguintes problemas: i) não houve publicação de aviso da licitação em jornal de grande circulação, como previsto no art. 4º, I, da Lei 10.520/2002, nem na internet, como previsto no art. 11, I, "c", do Decreto 3.555/2000; b) não houve indicação das instalações, do aparelhamento e do pessoal técnico adequados e disponíveis para realização do objeto da licitação, bem como da qualificação de cada um dos membros da equipe técnica responsáveis pelos trabalhos, nos termos do art. 30, II, da Lei 8.666/1993; e c) o instrumento convocatório não estabeleceu as sanções por inadimplemento, como exige o art. 3º, I, da Lei 10.520/2002.
15.	Esse débito de R$ 134.078,10 foi imputado à ex-prefeita Glorismar Rosa Venâncio, por omitir-se quanto aos deveres de controle e supervisão em face da realização de pagamentos com recursos do SUS; à Secretária de Saúde Aline Feitosa Teixeira, por homologar a licitação com indícios de fraude e por realizar os desembolsos; à coordenadora do Fundo Municipal de Saúde Dênya Cristiane Castôr de Siqueira Freire, por assinar os cheques; ao pregoeiro Luiz Carlos Teixeira Freitas, por conduzir certame eivado de ilegalidades e fraudes; à Rode Serviços e Comércio Ltda.; e seus sócios (Vera Lúcia Sousa Ramos, Dayana da Silva Feitosa e Rodolfo Meneses Costa) .
16.	Por último, foi constatada a ausência de documentação comprobatória das despesas realizadas com recursos do SUS repassados ao FMS de Paço do Lumiar/MA no período de janeiro de 2009 a junho de 2010, no valor total de R$ 3.585.297,86. A falha foi imputada à ex-prefeita Glorismar Rosa Venâncio, aos secretários municipais de saúde (Carlos Alberto da Silva, Karla da Costa Bastos e Aline Feitosa Teixeira) e às coordenadoras do Fundo Municipal de Saúde (Dênya Cristiane Castôr de Siqueira Freire e Ana Nísia Veras Cutrim Ferreira Lima) . No caso dos secretários municipais e dos coordenadores do FMS, as responsabilidades estão limitadas aos pagamentos efetuados nas respectivas gestões. 
17.	Regularmente citados, conforme respectivos avisos de recebimento, alguns responsáveis permaneceram silentes, deixando transcorrer in albis o prazo a eles concedido para apresentação das alegações de defesa e/ou recolhimento da quantia impugnada. Foi o caso da ex-prefeita Glorismar Rosa Venâncio; dos empresários individuais Luís Fábio Souza Lima e Wellington do Nascimento, titulares da L. F. S. Lima Eventos e da Pro-Áudio Locações e Eventos, respectivamente; das empresas Grupo Rode Construções Ltda. e Rode Serviços e Comércio Ltda; e das sócias Vera Lúcia Sousa Ramos e Dayana da Silva Feitosa.
18.	Esgotadas as medidas para obtenção do paradeiro do ex-secretário de saúde Carlos Alberto da Silva, promoveu-se sua citação por meio de edital. Findo o prazo, não se manifestou nos autos. 
19.	Entendo estar caracterizada a revelia desses jurisdicionados, nos termos do art. 12, §3º, da Lei 8.443/1992, dando-se prosseguimento ao processo. 
20.	 Analisadas as alegações de defesa dos demais responsáveis, a Secex/TCE, em pareceres uníssonos, propõe acolher as justificativas do Sr. Rodolfo Meneses Costa, sócio da Rode Serviços e Comércio Ltda. e do Grupo Rode Construções Ltda., e rejeitar aquelas que foram apresentadas pelos demais jurisdicionados, julgando-se irregulares as contas desses últimos e dos revéis, condenando-os em débito, em parte solidariamente, e aplicando-lhes a multa prevista no art. 57 da Lei 8.443/1992. 
21.	A unidade técnica defendeu que estariam prescritas as sanções em relação aos pagamentos ocorridos até 18/11/2009, dado o entendimento consignado no Acórdão 1441/2016-TCU-Plenário. Isso porque a citação dos responsáveis foi autorizada apenas em 18/11/2019. 
22.	O Ministério Público junto ao TCU (MPTCU) concordou com a essência da proposta da SecexTCE, mas fez um pequeno ajuste no tocante à prescrição. Para o Parquet, que invocou um precedente do Tribunal (Acórdão 11930/2020-TCU-Segunda Câmara) , o termo inicial da contagem do prazo deveria ser a data limite para entrega da prestação de contas final (ou a data da efetiva entrega antecipada) . A partir desse critério, considerando que o prazo para a apresentação das prestações de contas expirou em 31/3/2010 e 31/3/2011 (referente aos repasses ocorridos em 2009 e 2010, respectivamente) , não teria ocorrido a perda da pretensão punitiva deste Tribunal. 
23.	Com as vênias ao MPTCU, manifesto-me de acordo com a proposta formulada pela SecexTCE, cujos fundamentos incorporo como razões de decidir, sem prejuízo das considerações que passo a fazer. 
24.	No que diz respeito à prescrição do débito - argumento trazido pela Sra. Karla da Costa Bastos e pelo Sr. Luiz Carlos Teixeira Freitas -, ressalto que, no julgamento do Recurso Extraordinário 636.886 AL (Tema 899) , que tratou da prescritibilidade da pretensão de ressarcimento ao Erário fundada em decisão de tribunal de contas, os embargos de declaração opostos ao decisum foram apreciados pelo Plenário do Supremo Tribunal Federal, em sessão virtual ocorrida de 13/8 a 20/8/2021.
25 	Na ocasião, o STF, por maioria, rejeitou o expediente recursal, nos termos do voto do relator, Ministro Alexandre de Moraes, do qual consta a seguinte passagem:
"Os argumentos acima elencados conduzem à conclusão no sentido de que a pretensão executória de título executivo proveniente de decisão do TCU da qual resulte imputação de débito ou multa é prescritível; e, portanto, a ela se aplica o prazo prescricional da Lei de Execução Fiscal.
Nenhuma consideração houve acerca do prazo para constituição do título executivo, até porque esse não era o objeto da questão cuja repercussão geral foi reconhecida no Tema 899, que ficou adstrito, como sobejamente já apontado, à fase posterior a formação do título."
26. 	Desse modo, se a questão decidida no RE 636.886 AL (Tema 899) não abordou a prescritibilidade das medidas administrativas adotadas no curso do processo de controle externo, ou seja, da existência de prazo prescricional para a constituição do título executivo extrajudicial por tribunal de contas, não há que se cogitar em mudança na jurisprudência desta Corte de Contas, segundo a qual são imprescritíveis os processos de controle externo que tratem de dano ao Erário decorrente da irregular aplicação de recursos públicos.
27.	Essa posição foi corroborada em diversos precedentes mais recentes deste Tribunal, a exemplo dos Acórdão 18195/2021-TCU-Primeira Câmara, 16.675/2021-1ª Câmara, 15.157/2021-1ª Câmara, 2.149/2021-1ª Câmara e 13.302/2021-1ª Câmara 
28.	O mesmo se afirma da prescrição da pretensão punitiva. Assim, permanece aplicável o entendimento de que ela se subordina ao prazo geral de prescrição indicado no art. 205 da Lei 10.406/2002 (Código Civil) , de dez anos, nos termos do incidente de uniformização de jurisprudência resolvido por meio do Acórdão 1441/2016-TCU-Plenário. Naquela mesma decisão, deliberou-se sobre o termo inicial da contagem, restando assentado que a perda da pretensão punitiva é contada a partir da data de ocorrência da irregularidade sancionada, nos termos do art. 189 do Código Civil. 
29.	Apesar de a tese veiculada pelo Parquet ser coerente com o princípio da actio nata, entendo que esta Corte não pode manusear as decisões, sobretudo aquelas firmadas em incidente de uniformização de jurisprudência, extraindo-se delas apenas os comandos que são favoráveis ao exercício da jurisdição de contas. Exatamente por isso, afirmo que, na dosimetria das multas dos jurisdicionados, à exceção da Sra. Glorismar Rosa Venâncio, do Grupo Rode Construções Ltda., do Sr. Luís Fábio Souza Lima e do Sr. Wellington do Nascimento, que já haviam sido citados em agosto de 2013, excluirei do cálculo os pagamentos irregulares ocorridos antes de 18/11/2009. 
30.	Devem ser acolhidas as alegações de defesa do Sr. Rodolfo Meneses Costa. Os termos de alteração dos contratos sociais da Grupo Rode Construções Ltda. e Rode Serviços e Comércio Ltda., devidamente registrados na Junta Comercial do Maranhão, indicam que seu desligamento do quadro societário dessas empresas ocorreu em 12/6/2009 e em 23/6/2009, respectivamente. Os pagamentos questionados ocorreram de novembro de 2009 a maio de 2010, ou seja, depois da saída desse administrador arrolado.  
31.	Em regra, os órgãos Colegiados desta Corte vêm se manifestando no sentido de que, na ausência de evidências de que o prefeito tenha participado das irregularidades na aplicação de recursos do SUS, a responsabilidade pelas ocorrências apuradas deve recair unicamente sobre o secretário municipal de saúde. Afinal, nos termos do art. 9º, inciso III, da Lei 8.080/1990, a direção do Sistema Único de Saúde deve ser exercida, no âmbito dos Municípios, pela respectiva Secretaria de Saúde. Cito, nesse sentido, os Acórdão 1997/2016-TCU-Plenário, 2.211/2016-1ª Câmara, 4.988/2018-1ª Câmara e 2.952/2018-Plenário.
32.	Apesar de não haver evidências da prática de atos de gestão por parte da ex-prefeita Glorismar Rosa Venâncio, no caso concreto, entendo que ela deva ser mantida no polo passivo da demanda, por ter incorrido em culpa in vigilando e in elegendo. Em razão da gravidade das irregularidades e da magnitude envolvida (débito de R$ 4.476.682,92) , era razoável exigir dela um acompanhamento mínimo acerca da regularidade dos repasses recebidos. 
33.	A fiscalização realizada pelo Denasus abrangeu as despesas realizadas de janeiro de 2009 a junho de 2010. Nesse período, conforme dados extraídos do sítio eletrônico do Fundo Nacional de Saúde (disponível em https://consultafns.saude.gov.br/#/consolidada, acesso em 12/4/2022) , o município recebeu pouco mais de R$ 12 milhões do FNS, ou seja, mais de um terço dos repasses não foram corretamente aplicados - o que reforça a reprovabilidade na conduta omissiva daquela ex-prefeita. 
34.	A solidariedade da dívida deve ser estendida aos secretários municipais de saúde, pois, como já mencionado, foram eles os responsáveis pela homologação das licitações, pela celebração dos contratos e pelos pagamentos realizados aos supostos prestadores de serviços. Observo que a gestão dos recursos era compartilhada com as coordenadoras do fundo municipal de saúde (Ana Nísia Veras Cutrim Ferreira Lima, no período de 3/5/2010 a 27/10/2010, e Dênya Cristiane Castôr de Siqueira Freire, no período de 1º/1/2009 a 2/5/2010) , como pode ser visto na cópia dos cheques colacionados aos autos, na qual se verifica que ambas as autoridades (secretário municipal e coordenador do FMS) eram signatários das cártulas. 
35.	Verdade seja dita: para receberem os recursos do Fundo Nacional de Saúde, a Lei 8.142/1990 (art. 4º, inciso I) exige que os municípios possuam Fundo de Saúde próprio. Ao assumirem a responsabilidade conjunta pela gestão dos recursos do FMS, os ex-secretários de saúde e as ex-coordenadoras do fundo tinham o dever de fiscalizar ao menos os processos de pagamento. A meu ver, é inequívoco que atuaram com uma diligência abaixo da exigida de um cidadão médio - o que caracteriza erro grosseiro -, tanto que não foram capazes de evitar dispêndios milionários com empresas de fachada, não verificaram a falta de comprovantes da prestação dos serviços (as notas fiscais sequer contavam com o ateste dos fiscais do contrato) , não exigiram a conferência dos documentos apresentados nas licitações e validaram a adoção de procedimentos e práticas manifestamente contrárias à legislação vigente na época. 
36.	As ex-secretárias de saúde Ana Nísia Veras Cutrim Ferreira Lima e Karla da Costa Bastos alegam, como questão preliminar, a ausência de indicação dos serviços não comprovados, o que supostamente teria prejudicado a defesa delas. Argumento semelhante constou da defesa do pregoeiro Luiz Carlos Teixeira Freitas, para quem os termos da citação limitar-se-iam a referências genéricas de imputações delitivas, deixando de apresentar de forma clara o ilícito supostamente praticado.
37.	A questão não merece ser acolhida. No caso concreto, não houve prejuízo à ampla defesa, dado que as condutas estão narradas na instrução inicial e no ofício de citação, quando se fez menção à empresa contratada, aos fatos inquinados e à participação de cada servidor no respectivo processo administrativo. Especificamente em relação ao pregoeiro, foram indicadas as certidões fraudadas e as violações das regras inerentes às licitações.  
38.	As secretárias de saúde argumentam também que atuaram fundamentadas em pareceres precedentes da assessoria jurídica, da controladoria do município e do pregoeiro/presidente da comissão de licitação. A jurisprudência desta Corte é pacífica no sentido de que a atuação respaldada em pareceres técnicos ou jurídicos não exime o gestor de ser responsabilizado pela prática de ato irregular, uma vez que a ele cabe, em última instância, decidir sobre a celebração dos contratos e a realização dos pagamentos, etapa esta que deve ser precedida da verificação da regular liquidação da despesa e da existência de vínculo jurídico com o poder público municipal. 
39.	A homologação de um procedimento licitatório, por sua vez, não é ato meramente formal, em que a autoridade competente apõe sua assinatura e toma ciência do resultado do certame. Trata-se, na verdade, de ato por meio do qual a administração exerce o controle sobre a legalidade do procedimento. Assim, caso haja alguma irregularidade no transcorrer das licitações, como a falsidade de certidões ou a ausência de publicação da minuta do edital em jornais de grande circulação, cumpre às secretárias de saúde rejeitar a homologação. 
40.	As Sras. Ana Nísia Veras Cutrim Ferreira Lima, Karla da Costa Bastos e Aline Feitosa Teixeira também afirmam que os processos de pagamento continham os devidos atestes e que não assinaram os cheques para pagamento dos prestadores de serviços. A Sra. Sra. Dênya Cristiane Castôr de Siqueira Freire, coordenadora do FMS e signatária dos cheques, apresenta argumento semelhante, ao afirmar que não participou das irregularidades relacionadas aos pagamentos sem prévia licitação ou sem comprovação de execução dos serviços e ao desvio de finalidade no emprego dos recursos do SUS (contratação de serviço de cerimonial) . 
41.	Esses argumentos não encontram lastro nos autos, razão pela qual devem ser rejeitados. Os documentos fiscais juntados não contêm a assinatura dos agentes responsáveis pela liquidação da despesa, nem evidenciam a prestação dos serviços. Por outro lado, antes da identificação dos responsáveis, a unidade técnica deste Tribunal buscou se certificar da autenticidade de todas as assinaturas constantes das cártulas, tanto que realizou diligências ao Banco do Brasil para a confirmação dos signatários. 
42.	A Sra. Dênya Cristiane Castôr de Siqueira Freire e a Sra. Aline Feitosa Teixeira afirmam que a mera assinatura dos cheques não caracterizaria dolo e que não estariam obrigadas a rever os contratos anteriores à sua nomeação, sendo exigível, tão somente, que dessem cumprimento aos pactos vigentes. 
43.	Julgo importante mencionar que, mesmo não estando evidenciado o dolo nas condutas dos servidores públicos municipais (prefeita, secretários de saúde, coordenadoras do FMS e pregoeiro) , tenho que atuaram com culpa grave/erro grosseiro na escolha das empresas prestadoras de serviços, na análise da documentação apresentada pelas licitantes e no exame dos processos que culminaram nos pagamentos. 
44.	Especificamente em relação à Sra. Dênya Cristiane Castôr de Siqueira Freire e à Sra. Aline Feitosa Teixeira, mesmo que se defenda não ser exigível que revisassem os contratos em execução, considero altamente reprovável a conduta de assinar os cheques sem se certificar previamente de que os serviços foram prestados. O ordenador de despesa tem o ônus de demonstrar a regular aplicação dos recursos públicos, presumindo-se sua responsabilidade por irregularidade material ou formal na liquidação da despesa. Cito, nesse sentido, o Acórdão 7575/2015-TCU-Primeira Câmara.
45.	O pregoeiro nega qualquer irregularidade no âmbito dos processos licitatórios em análise. A argumentação é genérica e não ataca os pontos questionados no ofício de citação, razão pela qual rejeito a defesa. Não esclarece, por exemplo, por que não questionou a ausência de equipe de apoio, por que não havia justificativa para as contratações, por que não foi dada publicidade ao instrumento convocatório ou por que não havia termo de referência para o serviço de cerimonial.
46.	Em regra, as autoridades responsáveis pela licitação não respondem pelas falhas ocorridas durante a execução contratual. Todavia, diante das robustas evidências de que as empresas selecionadas eram de fachada e não dispunham de estrutura, nem de capacidade para executar o objeto, é previsível o resultado danoso, em que as pessoas jurídicas recebem os valores e não prestam os serviços. Por isso, entendo que o pregoeiro Luiz Carlos Teixeira Freitas deve ser condenado em débito solidariamente com outros responsáveis. Cito, nesse sentido, o Acórdão 619/2015-TCU-Plenário
47.	A Sra. Dênya Cristiane Castôr de Siqueira Freire afirma que os mesmos fatos apurados nesta TCE são objeto de ação civil pública de improbidade administrativa e de ação penal, ambas em curso no Tribunal Regional Federal da 1ª Região. A existência de processos no Poder Judiciário e no TCU com idêntico objeto não caracteriza repetição de sanção sobre mesmo fato (bis in idem) nem litispendência. No ordenamento jurídico brasileiro, vigora o princípio da independência das instâncias, em razão do qual podem ocorrer condenações simultâneas nas diferentes esferas jurídicas. O recolhimento do débito, em um ou em outro processo, serve para comprovação de quitação e sana a dívida.
48.	Por fim, observo que as fraudes ocorreram nos Pregões 10/2019 e Pregão 17/2009, vencidos pelos empresários individuais Luís Fábio Souza Lima, titular da L. F. S. Lima Eventos, e Wellington do Nascimento, titular da Pro-Áudio Locações e Eventos. Como não foram chamados especificamente em relação a isso, mas para responder pelo débito decorrente da ausência de comprovação da prestação dos serviços, deixo de propor a declaração de inidoneidade delas, até porque a sanção estaria prescrita (Acórdão 1441/2016-TCU-Plenário) .
49.	Ante o exposto, voto por que o Tribunal adote a deliberação que ora submeto a este Colegiado. 
TCU, Sala das Sessões, em 19 de abril de 2022.
BENJAMIN ZYMLER 
Relator